ACORDAO-COMPLETO-2416422

ACÓRDÃO 2477/2020 ATA 35/2020 - PLENÁRIO

VISTOS, relatados e discutidos estes autos de representação em que se apuram irregularidades praticadas pela Agência Nacional de Transportes Terrestres - ANTT relacionadas à regulamentação e à aplicação da Lei 13.103/2015, conhecida como "Lei dos Caminhoneiros", especificamente no que concerne ao incremento gerado na tarifa básica de pedágio do Contrato de Concessão da BR-060/153/262/DF/GO/MG firmado entre a Agência Nacional de Transportes Terrestres - ANTT e a Concessionária de Rodovias Centrais do Brasil S.A. - Triunfo Concebra, mediante a 4ª Revisão Extraordinária, autorizada pela Resolução ANTT 5.236/2016,
ACORDAM os Ministros do Tribunal de Contas da União, reunidos em Sessão Plenária, ante as razões expostas pelo Relator, em:
9.1. com fundamento nos arts. 235 e 237, inciso VI e parágrafo único, do Regimento Interno do TCU c/c o art. 103, § 1º, da Resolução TCU 259/2014, conhecer da presente representação e, no mérito, considerá-la procedente;
9.2. com fundamento no art. 45 da Lei 8.443/1992 c/c o art. 276, caput, do Regimento Interno do TCU, revogar a cautelar adotada nestes autos mediante o despacho datado de 7/8/2017 (peça 47) , ratificado pelo Plenário do TCU na sessão de 9/8/2017 (peça 49) ;
9.3. com fundamento no art. 43, inciso I, da Lei 8.443/1992 c/c art. 250, inciso II, do Regimento Interno do TCU e o art. 4º, incisos I e II, da Resolução TCU 315/2020, determinar à Agência Nacional de Transportes Terrestres - ANTT que:
9.3.1. abstenha-se de promover o aumento tarifário autorizado pela Resolução ANTT 5.236/2016, alusivo à 4ª Revisão Extraordinária do contrato de concessão da BR-060/153/262/DF/GO/MG, mantendo, em substituição, a retificação provisória desse aumento efetivada pela Resolução ANTT 5.410/2017, até que seja promovida a sua retificação definitiva, em cumprimento às determinações contidas no Acórdão 290/2018-TCU-Plenário aplicáveis ao aludido contrato de concessão, em especial o item 9.2.4 do referido decisum;
9.3.2. abstenha-se de conceder incrementos tarifários, via fator C, com base em estimativas preliminares, promovendo a inclusão tão-somente depois que a perda de receita incorrida pela concessionária tenha sido apropriadamente quantificada, especialmente para os contratos que não contam com previsão de aplicação de taxa de juros (rt) , em afronta aos arts. 9º, § 4º, e 10 da Lei 8.987/1995;
9.4. com fundamento nos arts. 237, parágrafo único, e 250, inciso IV, do Regimento Interno do TCU, realizar a audiência dos responsáveis elencados a seguir, para que, no prazo de 15 dias, apresentem razões de justificativa pelos indícios de irregularidade verificados: 
9.4.1. Luiz Fernando Castilho (CPF XXX.469.011-XX) , Superintendente da Exploração da Infraestrutura Rodoviária da ANTT (entre 29/9/2015 a 1º/3/2018) , por ter subscrito o Memorando 790/2016/SUINF, de 3/8/2016, o qual ditou a adoção de premissas (advindas do estudo "Análise do impacto financeiro das propostas de peso por eixo da ANFAVEA e do MERCOSUL utilizando Modelo HDM-4") e de procedimentos (custos médios gerenciais do Dnit) irregulares para a recomposição do equilíbrio econômico-financeiro do contrato de concessão da BR-060/153/262/DF/GO/MG e das demais rodovias federais concedidas em razão da inovação legislativa estabelecida pelo art. 16 da Lei 13.103/2015, o que permitiu incrementos irrealisticamente elevados das tarifas básicas de pedágio (14,15% no caso concreto) , em afronta aos arts. 9º, §§ 2º e 4º, e 10 da Lei 8.987/1995 e aos princípios da razoabilidade e da proporcionalidade;
9.4.2. Sérgio de Assis Lobo (CPF XXX.318.018-XX) , Diretor da ANTT (4/8/2015 a 18/2/2019) , por ter apresentado o Voto DSL 221/2016 e ter aprovado, em 13/12/2016 (699ª reunião de diretoria) , a 4ª revisão extraordinária da tarifa básica de pedágio da Concebra (BR-060/153/262/DF/GO/MG) , concedendo um aumento baseado em premissas (advindas do estudo "Análise do impacto financeiro das propostas de peso por eixo da ANFAVEA e do MERCOSUL utilizando Modelo HDM-4") e procedimentos (custos médios gerenciais do Dnit) irregulares para a recomposição do equilíbrio econômico-financeiro do contrato de concessão da BR-060/153/262/DF/GO/MG e das demais rodovias federais concedidas em razão da inovação legislativa estabelecida pelo art. 16 da Lei 13.103/2015, o que permitiu incrementos irrealisticamente elevados das tarifas básicas de pedágio (14,15% no caso concreto) , em afronta aos arts. 9º, §§ 2º e 4º, e 10 da Lei 8.987/1995 e aos princípios da razoabilidade e da proporcionalidade;
9.4.3. Jorge Luiz Macedo Bastos (CPF XXX.486.207-XX) , Diretor-Geral da ANTT (16/4/2015 a 18/2/2018) , Marcelo Vinaud Prado (CPF XXX.360.951-XX) , Diretor da ANTT (22/7/2015 a 18/2/2017) , e Mário Rodrigues Júnior (CPF XXX.388.828-XX) , Diretor da ANTT (30/8/2016 a 20/2/2018) , por terem aprovado, em 13/12/2016 (699ª reunião de diretoria) , a 4ª revisão extraordinária da tarifa básica de pedágio da Concebra (BR-060/153/262/DF/GO/MG) , concedendo um aumento baseado em premissas (advindas do estudo "Análise do impacto financeiro das propostas de peso por eixo da ANFAVEA e do MERCOSUL utilizando Modelo HDM-4") e procedimentos (custos médios gerenciais do Dnit) irregulares para a recomposição do equilíbrio econômico-financeiro do contrato de concessão da BR-060/153/262/DF/GO/MG e das demais rodovias federais concedidas em razão da inovação legislativa estabelecida pelo art. 16 da Lei 13.103/2015, o que permitiu incrementos irrealisticamente elevados das tarifas básicas de pedágio (14,15% no caso concreto) , em afronta aos arts. 9º, §§ 2º e 4º, e 10 da Lei 8.987/1995 e aos princípios da razoabilidade e da proporcionalidade;
9.5. encaminhar cópia do presente acórdão, acompanhado do relatório e do voto que o fundamentam, ao Ministério Público Federal, na pessoa do Procurador-Geral da República, e ao Departamento de Polícia Federal, na pessoa do Diretor-Geral de Polícia Federal, para a adoção das medidas julgadas cabíveis; 
9.6. dar ciência desta decisão à ANTT e aos demais interessados.

Representação formulada em face de indícios de irregularidades envolvendo a aplicação da Lei 13.103/2015, conhecida como "Lei dos Caminhoneiros", especificamente no que concerne ao incremento gerado na tarifa básica de pedágio de contrato de concessão da BR-060/153/262/DF/GO/MG.

Preliminarmente, cabe elogiar a qualidade do voto apresentado pelo Ministro Augusto Nardes e da análise realizada pela unidade técnica, a qual me levou a acompanhar a proposta de acórdão formulada pelo Relator.
2.	Contudo, entendo necessário tecer algumas considerações sobre um ponto que julgo muito relevante, qual seja, a possibilidade de o TCU exercer um controle repressivo sobre a atuação dos dirigentes da agência. 
3.	Claro está que esta Corte possui competência para determinar a adoção de medidas corretivas sempre que identificar a prática de atos irregulares, que caracterizem a violação a normas legais ou infralegais. Entretanto, é necessário distinguir entre essa hipótese e aquela relativa aos atos praticados no exercício das competências discricionárias dos entes reguladores. Cumpre lembrar que uma das características fundamentais das agências é exatamente a competência para fazer escolhas lícitas, com as quais o TCU pode ou não concordar.
4.	Caso este Tribunal decida intervir quando entender que a opção adotada pela agência não foi a melhor, ele estará se imiscuindo na esfera de atribuições dos dirigentes dessa entidade e, pior, incrementará a insegurança jurídica. Logo, provocará um efeito oposto ao desejado.
5.	Assim sendo, no âmbito do controle objetivo, esta Corte deve pautar sua atuação pela observância dos limites da discricionariedade dos entes reguladores, agindo sempre que houver indícios de descumprimento de normas, mas se mantendo a distância quando se tratando de escolhas lícitas.
6.	Se isso é verdade no controle dos atos praticados pelos reguladores, em especial aqueles referentes à área finalística das agências, essa regra deve ser observada com mais rigor no caso do controle subjetivo dos atos praticados pelos dirigentes dessas entidades. Afinal, não se pode perder de vista que eles lidam com questões complexas, materialmente relevantes e que atraem diversos interesses, precisando, por via de consequência, dispor de garantias mínimas para poder decidir, sempre de forma fundamentada, de acordo com suas convicções.
7.	Por conseguinte, julgo que o TCU só deve punir um dirigente de agência reguladora quando ele atuou com dolo ou com culpa grave suficientemente demonstrada nos autos. Uma escolha considerada inapropriada ou inferior à outra não pode ensejar a aplicação de uma sanção, sob pena de provocar o fenômeno comumente chamado de "apagão das canetas". 
8.	No presente caso, verifiquei a existência de indícios da atuação com culpa grave dos dirigentes cuja audiência está sendo proposta pelo Ministro Augusto Nardes. Nesse sentido, posso citar os seguintes apontamentos do voto do Relator:
	a) a tabela de Custos Médios Gerenciais do Dnit, utilizada para quantificar os investimentos adicionais que seriam necessários, foi elaborada a partir de parâmetros distintos dos constantes das modificações legais ocorridas e divergentes daqueles utilizados para elaborar o contrato de concessão. Isso ensejou um desequilíbrio em desfavor do poder concedente e dos usuários da rodovia concedida, configurando afronta aos princípios do interesse público, da razoabilidade, da proporcionalidade, da motivação dos atos administrativos, da isonomia entre os licitantes e da vinculação ao procedimento licitatório;
	b) a materialidade dessas falhas fica patente quando se compara o custo dos dispêndios adicionais estimado pela ANTT (R$ 590,37 milhões) com o apurado pela SeinfraRodoviaAviação (R$ 92,23 milhões) . Essa diferença é explicada pelo fato de a unidade técnica ter considerado na sua estimativa os parâmetros constantes do EVTEA;
	c) a agência reguladora considerou um custo total com manutenção/conservação/recuperação da rodovia concedida ao longo da concessão de R$ 5,62 bilhões, valor esse superior aos dispêndios totais previstos para toda a concessão, que deveriam atingir R$ 5,15 bilhões; e
	d) o custo total com manutenção/conservação/recuperação do pavimento da rodovia concedida, estimado com base no EVTEA, correspondia a 17% do valor total previsto para os dispêndios da concessão. Contudo, o incremento de 10,5% no valor daquele custo gerou um impacto tarifário de 14,15%.
9.	Diante desses números, restou demonstrado que o incremento tarifário autorizado pela ANTT, no Contrato de Concessão da BR-060/153/262/DF/GO/MG, por força da 4ª Revisão Extraordinária, aprovada pela Resolução ANTT 5.236/2016, não era razoável nem defensável tecnicamente. Por conseguinte, julgo que a edição dessa Resolução resultou de erros graves.
10.	Aduzo que tais erros foram reconhecidos pela própria agência, que editou uma nova norma, por meio da qual o referido impacto tarifário foi reduzido.
11.	Por fim, lembro a meus pares que este Tribunal já se pronunciou, quando da apreciação do TC 012.831/2017-4, alusivo à concessão da rodovia BR-101/ES/BA, administrada pela ECO101 Concessionária de Rodovia S.A., acerca das medidas implementadas pela ANTT para a compensação dos custos adicionais de manutenção do pavimento que estariam sendo incorridos pela concessionária por força do art. 16 da Lei 13.103/2015. No Acórdão 290/2018, relatado pelo Ministro Augusto Nardes, foram apontadas falhas graves na metodologia adotada pela agência reguladora para recompor o equilíbrio econômico-financeiro em função do impacto da Lei dos Caminheiros. Tais falhas são similares às verificadas neste processo.
12.	Com espeque no acima exposto, julgo ter restado demonstrado que os erros cometidos pelos dirigentes da ANTT ultrapassam em muito a categoria de simples falhas em escolhas discricionárias. Por via de consequência, entendo que, no caso vertente, estão presentes os requisitos anteriormente expostos para que possa ser aplicada uma eventual sanção aos dirigentes da agência reguladora, caso a defesa que será por eles apresentada não consiga ilidir os mencionados erros.
13.	Concluo reiterando que esta Corte deve, a exemplo do que foi feito no presente caso, cogitar da punição de dirigentes e servidores das agências reguladoras apenas quando houver indícios suficientes de que eles atuaram com dolo ou com culpa grave.
TCU, Sala das Sessões Ministro Luciano Brandão Alves de Souza, em 9 de setembro de 2020.
Ministro Benjamin Zymler

Agência Nacional de Transportes Terrestres - ANTT.

3. Interessados/Responsáveis:
3.1. Interessado: Tribunal de Contas da União.

13.1. Ministros presentes: José Mucio Monteiro (Presidente), Walton Alencar Rodrigues, Benjamin Zymler, Augusto Nardes (Relator), Aroldo Cedraz, Raimundo Carreiro, Ana Arraes e Bruno Dantas.
13.2. Ministro-Substituto convocado: Augusto Sherman Cavalcanti.
13.3. Ministros-Substitutos presentes: Marcos Bemquerer Costa, André Luís de Carvalho e Weder de Oliveira.

Concessionária das Rodovias Centrais do Brasil S.A. - Concebra

AUGUSTO NARDES

Transcrevo a seguir a instrução de peça 119 lavrada no âmbito da Secretaria de Fiscalização de Infraestrutura Rodoviária e de Aviação Civil (SeinfraRodoviaAviação) , a qual contou com a anuência do diretor da unidade técnica (peça 120) :
"INTRODUÇÃO
Cuidam os autos de representação da Unidade Técnica (peça 7) , com base no art. 237, inciso VI, do Regimento Interno deste Tribunal, em face de indícios de irregularidade envolvendo a regulamentação e a aplicação da Lei 13.103/2015, conhecida como 'Lei dos Caminhoneiros', especialmente no que concerne ao incremento gerado na tarifa básica de pedágio (TBP) do contrato de concessão da BR-060/153/262/DF/GO/MG, firmado entre a Agência Nacional de Transportes Terrestres (ANTT) e a Concessionária das Rodovias Centrais do Brasil S.A. (Concebra) .
HISTÓRICO
A Lei 13.103/2015, de 2/3/2015, originalmente estabeleceu que 'os veículos de transporte de cargas que circularem vazios não pagarão taxas de pedágio sobre os eixos que mantiverem suspensos' (art. 17, caput) .
Na instrução inicial dos autos (peça 7) , foram apontados indícios de que a regulamentação que se seguiu (art. 2º, § 2º, do Decreto 8.433/2015) teria extrapolado as disposições da Lei 13.103/2015 e de que os estudos utilizados pela ANTT para subsidiar a recomposição tarifária proveniente da perda de receita da concessionária com eixos suspensos, consubstanciada na Resolução ANTT 4.747/2015 (peça 1) , não seriam adequados, o que motivou a realização de oitivas da Casa Civil da Presidência da República (peça 14) e da ANTT (peça 12) acerca de tais aspectos.
Na instrução subsequente (peça 44) , além de analisar as oitivas concernentes ao art. 17 da Lei 13.103/2015, a unidade técnica encontrou evidências de que a ANTT teria promovido incremento tarifário irrealisticamente elevado para compensar os efeitos de outro dispositivo da Lei dos Caminhoneiros, o qual tratou do aumento de tolerância na pesagem de veículos de transporte de carga e de passageiros (art. 16) , nos custos de manutenção da rodovia.
Partindo da premissa de que a alteração legislativa em comento aumentaria em 10,5% os custos de manutenção do pavimento (percentual obtido de estudo elaborado pelo Dnit - peça 40) e aplicando tal percentual sobre valores de manutenção estimados com base nos custos médios gerenciais do Dnit - CMG (peça 35, p. 7-14) , que forneceram um valor total de R$ 5,62 bilhões, a Agência permitiu um aumento de 14,15% na tarifa básica de pedágio praticada pela Concebra (peça 36, p. 11-12) , correspondente à inclusão de um custo adicional de manutenção de R$ 590.373.069,73 no contrato de concessão, o qual foi autorizado pela Resolução ANTT nº 5.236, de 14/12/2016 (peça 34) .
A unidade técnica apurou que se o percentual de 10,5% fosse aplicado sobre os valores dos estudos de viabilidade (EVTE) , considerado o deságio do leilão, os dispêndios adicionais relacionados à manutenção/conservação do pavimento seriam de R$ 92.239.195,72, muito inferiores, portanto, à estimativa de R$ 590.373.069,73. Além disso, verificou-se que o percentual de incremento dos gastos de manutenção (10,5%) foi calculado com base em parâmetros fundamentalmente distintos daqueles trazidos pela nova legislação, razão pela qual foi proposta a suspensão cautelar do reajuste tarifário concedido pela Resolução ANTT nº 5.236/2016, no tocante ao art. 16 da Lei 13.103/2015, assim como oitivas da ANTT e da Concebra (peça 44, p. 16, 22-24) .
Por meio de despacho (peça 47) , confirmado posteriormente pelo Plenário (peça 49) , o Exmo. Ministro Relator Augusto Nardes deliberou favoravelmente à adoção de medida cautelar; porém, rejeitou a suspensão integral do aumento, optando por limitar sua magnitude, a exemplo do encaminhamento que fora dado ao TC Processo 012.831/2017-4 (peça 47, p. 5) :
36. Nesse sentido, em vez de se determinar nestes autos a suspensão integral do incremento tarifário promovido pela 4ª Revisão Extraordinária, entendo que, neste momento processual, deve ser mantida a adoção do percentual de 10,5% para fins de cálculo do referido aumento de custos, alterando-se, apenas, a base de incidência desse percentual (dos valores obtidos com base em custos médios gerenciais do Dnit para os constantes dos estudos de viabilidade que balizaram o certame alusivo ao contrato de concessão da BR-060/153/262/DF/GO/MG, com o deságio proposto pela vencedora do certame, uma vez que, em função do seu regramento, não existe proposta comercial (Plano de Negócios) da concessionária especificando, item a item, os gastos com a manutenção da rodovia) .
37. Ressalto que, como consignado pela unidade técnica (item 111 da instrução, peça 44) , esse foi o encaminhamento dado ao TC Processo 012.831/2017-4, no qual foi determinado cautelarmente à ANTT que retificasse a revisão tarifária do contrato de concessão da BR-101/BA/ES autorizado pela Resolução ANTT 5.339/2017, utilizando-se, todavia de valores não superiores aos constantes na proposta comercial da empresa como base de referência para compensação do aumento de custos de manutenção do pavimento decorrente do art. 16 da Lei 13.103/2015.
Inconformadas, tanto a ANTT quanto a Concebra interpuseram agravos contra a decisão de cunho cautelar (peças 54, 60, 62, 68) . As manifestações das partes em atendimento às novas oitivas também foram acostadas aos autos (peças 58 e 67) .
Conforme determinado pelo Relator (peça 63) , os agravos foram analisados pela unidade técnica, a qual concluiu, em 5/10/2017, que 'não foram apresentados novos fatos ou argumentos na peça recursal, capazes de desconstituir os pressupostos da fumaça do bom direito e do perigo da demora utilizados para a concessão da medida cautelar' (peça 74, p. 21) .
Antes que os agravos fossem julgados, a Concebra protocolou Memorial (peça 76) , datado de 6/4/2018. O Relator do feito restituiu os autos à unidade técnica para exame dos elementos adicionais de defesa, com posterior retorno ao Gabinete, via Ministério Público junto ao TCU - MP/TCU (peça 77) .
Em 5/9/2018, a unidade técnica, mais uma vez, chegou à conclusão de que 'não foram apresentados novos fatos ou argumentos nos memoriais capazes de desconstituir os pressupostos de fumaça do bom direito e do perigo da demora utilizados para a concessão da medida' (peça 81, p. 13) .
Em seu parecer, de 12/12/2018, o MP/TCU, chegou a entendimento semelhante, ao concluir que 'à vista das considerações expendidas, e considerando que não há como discordar da análise realizada pela Unidade Técnica nas peças 74 e 81, manifestamo-nos pela rejeição dos agravos interpostos pela ANTT e pela Concebra' (peça 88, p. 14) .
Após a emissão do parecer à peça 88, a Concebra anexou novos elementos aos autos (peças 89-93) , que foram objeto de um segundo parecer do MP/TCU, datado de 4/6/2019, o qual manteve a proposta de rejeição dos agravos, acrescido de algumas recomendações (peça 94, p. 5) .
Em 18/9/2019, a Concebra apresentou pedido de desistência do recurso de agravo e solicitou a retirada do processo da pauta de julgamento (peças 100-101) . A despeito da desistência do recurso por parte da Concebra, o julgamento foi levado adiante, culminando no Acórdão 2237/2019-TCU-Plenário, da Relatoria do Ministro Augusto Nardes, por meio do qual se deliberou o seguinte:
9.1. considerar prejudicado o agravo interposto pela Concebra, ante o seu pedido de desistência do recurso (peça 101) ; 
9.2. conhecer do agravo interposto pela ANTT, por preencher os requisitos de admissibilidade previstos no art. 289 do Regimento Interno do TCU, e, destarte, negar-lhe provimento, mantendo, em seus exatos termos, a medida cautelar adotada nos autos; 
9.3. dar ciência da presente decisão aos agravantes; 
9.4. restituir os autos à Secretaria de Fiscalização de Infraestrutura Rodoviária e de Aviação Civil (SeinfraRodoviaAviação) , para análise de mérito, com a urgência que o caso requer.
Em consonância com o item 9.4 do Acórdão 2237/2019-TCU-Plenário, esta instrução tem por objetivo dar continuidade à análise das questões relacionadas com os impactos da Lei 13.103/2015 no contrato de concessão da BR-060/153/262/DF/GO/MG com vistas a uma decisão de mérito.
Cumpre mencionar que, nesta análise, serão levadas em consideração, sempre que pertinentes, as deliberações do Tribunal para o TC Processo 012.831/2017-4, o qual cuida de questões análogas àquelas tratadas nos presentes autos.
EXAME TÉCNICO
Nesta seção da instrução, serão avaliadas as manifestações encaminhadas pelas partes em razão das oitivas propostas pela unidade técnica (peça 44) e autorizadas pelo Exmo. Ministro Relator (peça 47) . 
Itens 'b.1' e 'c.1'
b) determinar, nos termos do art. 276, § 3º, do RITCU, a oitiva da Agência Nacional de Transportes Terrestres, para que, no prazo de até quinze dias, manifeste-se, em função da aparente afronta ao princípio do equilíbrio econômico-financeiro, estabelecido pelo § 4º do art. 9º da Lei 8.987/1995, que pode resultar em prejuízos aos usuários superiores a R$ 1,18 bilhão, sobre as justificativas do aumento tarifário trazido pela 4ª Revisão Extraordinária da concessão da BR-060/153/262/DF/GO/MG, ocorrido em função do art. 16 da Lei 13.103/2015, incluindo as premissas estabelecidas pelo Memorando 790/2016/SUINF, alertando a possibilidade de esta Corte, em definitivo, determinar o cancelamento do reajuste e julgar ilegal o citado memorando, particularmente no que tange:
b.1) às estimativas dos custos de manutenção baseados nos 'Custos Médios Gerenciais do Dnit' e em restaurações da rodovia a cada oito anos; (...) 
c) determinar, nos termos do art. 250, inciso V, do RITCU, a oitiva da Concessionária das Rodovias Centrais do Brasil - Triunfo CONCEBRA, para que, no prazo de até quinze dias, manifestar-se, se assim o desejar, em função da aparente afronta ao princípio do equilíbrio econômico-financeiro, estabelecido pelo § 4º do art. 9º da Lei 8.987/1995, que pode resultar em prejuízos aos usuários superiores a R$ 1,18 bilhão, sobre as justificativas do aumento tarifário trazido pela 4ª Revisão Extraordinária da concessão da BR-060/153/262/DF/GO/MG, ocorrido em função do art. 16 da Lei 13.103/2015, incluindo as premissas estabelecidas pelo Memorando 790/2016/SUINF, alertando a possibilidade de esta Corte, em definitivo, determinar o cancelamento do reajuste e julgar ilegal o citado memorando, particularmente no que tange: 
c.1) às estimativas dos custos de manutenção baseados nos 'Custos Médios Gerenciais do Dnit' e em restaurações da rodovia a cada oito anos;
Alegações da ANTT
A ANTT ressalta que inexiste metodologia que forneça com exatidão dados sobre os impactos gerados pelo aumento de tolerância de peso sobre eixos e aponta que parecer do Ministério Público Federal (MPF) , de 23/4/2014, teria sugerido a utilização dos CMG (peça 58, p. 5) .
Menciona que a adoção do ciclo de manutenção (vida útil) de 8 anos teria atendido a diretrizes do Manual de Restauração de Pavimentos Asfálticos do Dnit e ressalta que a utilização dos CMG é medida provisória, condição que ficou expressa desde a elaboração da nota técnica que fundamentou a sua adoção (peça 58, p. 6) .
Alegações da Concebra
A Concebra relembra que não se exigiu dos licitantes a apresentação de plano de negócios e destaca que os estudos de viabilidade, consoante item 2.4.1 do edital de licitação, não apresentam caráter vinculativo, de sorte que não poderiam servir como base de cálculo para o reequilíbrio do contrato de concessão (peça 67, p. 3-4) .
Assim, tendo em vista a existência de norma para fins de cálculo de reequilíbrio por meio do fluxo de caixa marginal, considerando os custos de mercado atuais, tais valores foram obtidos dos CMG que refletiriam os custos atuais da entidade com competência para emitir as normativas técnicas no que tange às rodovias no âmbito federal (peça 67, p. 4) . 
Análise
Há que se ressaltar, inicialmente, que o estabelecimento de metodologia para a recomposição do equilíbrio econômico-financeiro do contrato de concessão decorrente dos efeitos da Lei dos Caminhoneiros é uma das atribuições legais da ANTT, conforme destacado no Voto condutor do Acórdão 290/2018-TCU-Plenário, da Relatoria do Ministro Augusto Nardes:
75. Contudo, destaco que, entre as diversas competências atribuídas àquela agência reguladora em sua lei de criação (Lei 10.233/2001) , estão:
Art. 24. (...) 
II - promover estudos aplicados às definições de tarifas, preços e fretes, em confronto com os custos e os benefícios econômicos transferidos aos usuários pelos investimentos realizados;
 (...) 
VII - proceder à revisão e ao reajuste de tarifas dos serviços prestados, segundo as disposições contratuais, após prévia comunicação ao Ministério da Fazenda;
76. Dessa forma, mantenho o entendimento do Tribunal de Contas de que a função de realizar estudos, efetivar reajustes tarifários e criar novas metodologias de cálculos de reajustes, enfim, regular e supervisionar as atividades referentes à infraestrutura de transportes no Brasil pertence à ANTT.
Nesse sentido, o parecer do MPF (Parecer Técnico nº 73/2015/5ª CCR - peça 114) , embora tenha se valido dos CMG para propósito diverso (estimativa de multa pecuniária para veículos que trafegam com excesso de peso) , jamais sugeriu a utilização de tal expediente à ANTT, agência que detém condições não apenas legais, como técnicas, de produzir cálculos mais acurados e aderentes à realidade dos contratos de concessão. 
De fato, a Nota Técnica nº 039/2016/GEINV/SUINF, a qual cuidou da inclusão de custos adicionais de manutenção do pavimento no contrato de concessão da BR-060/153/262/DF/GO/MG, abordou o caráter preliminar das estimativas (peça 35, p. 9,12) :
26. Cabe esclarecer que, para definição do custo de forma preliminar, a ANTT optou por adotar o CMG/Dnit de manutenção (restauração) do pavimento (...) 
30. Fica aqui registrado que esse valor de aumento de custo de manutenção de pavimento deverá ser revisto pela área técnica competente da SUINF, em momento oportuno, através de estudo técnico de engenharia específico. 
Essa circunstância, contudo, não pode servir de pretexto para a concessão de reajustes tarifários despropositados. Diante de caso análogo (TC Processo 012.831/2017-4) , o Tribunal rejeitou veementemente as estimativas preliminares que foram feitas pela ANTT com base nos CMG: 
Voto - Acórdão 290/2018-TCU-Plenário, da Relatoria do Ministro Augusto Nardes
34. De qualquer forma, fica claro que a alteração contratual prevista pela ANTT atenta contra os princípios da razoabilidade e da proporcionalidade. Além disso, pode-se afirmar que há afronta aos seguintes princípios:
a) motivação dos atos administrativos, uma vez que os estudos realizados pela ANTT para a concessão do reajuste não fundamentaram corretamente os índices utilizados e não demonstraram que está se mantendo o equilíbrio econômico-financeiro inicial do contrato;
b) isonomia entre os licitantes, uma vez que as condições apresentadas pelo licitante vencedor estão sendo substancialmente alteradas em função desse novo reajuste.
Voto - Acórdão 2175/2019-TCU-Plenário, da Relatoria do Ministro Bruno Dantas
30. Ainda sobre o ponto, abro um parêntese para rememorar a completa falta de razoabilidade e proporcionalidade dos parâmetros de custo utilizados pela Agência para aprovar a Resolução - ANTT 5.339/2017.
No caso concreto, verificou-se a mesma falta de razoabilidade e de proporcionalidade nos cálculos efetuados pela Agência, conforme indicado no Voto condutor do Acórdão 2237/2019-TCU-Plenário, da Relatoria do Ministro Augusto Nardes:
11. Com efeito, o valor total dos custos de manutenção do pavimento utilizado como referência para o cálculo do reajuste tarifário, obtido pela ANTT com base na tabela de Custos Médios Gerenciais do Dnit - R$ 5,62 bilhões - é superior aos dispêndios totais previstos nos estudos de viabilidade utilizados para a estruturação do processo de outorga da concessão, após o deságio de 52% ofertado pela concessionária no certame, para os 30 anos de sua vigência (R$ 5,15 bilhões) , os quais incluem outros gastos além dos de manutenção do pavimento da rodovia concedida, como os de operação da via e execução de obras de ampliação.
12.	Por outro lado, o montante estimado pela ANTT para o incremento dos custos de manutenção (R$ 590.373.069,73) representa 67,20% de todo o valor indicado para essa rubrica nos referidos estudos de viabilidade após o deságio da concessionária (R$ 878.468.530,67) .
Assim, diante da alegada inexistência de metodologia que pudesse fornecer com exatidão dados sobre os impactos gerados pelo aumento de tolerância de peso sobre eixos, seria de se esperar uma atuação ainda mais cautelosa por parte dos gestores envolvidos na autorização da revisão tarifária, ao invés da temerária aprovação de um incremento de 14,15% na tarifa básica de pedágio (peça 36, p. 12) .
Nesse sentido, ao assumir que um ciclo de restauração conduz a uma vida útil de oito anos, a ANTT poderia ter optado, conservadoramente, por conceder uma recomposição tarifária apenas para o ciclo inicial de intervenções, distribuindo os valores adicionais ao longo da fase de recuperação (cinco anos) ; ou, preferencialmente, por promover ajustes ao final de cada ano apenas para os trechos que comprovadamente tivessem sido restaurados, evitando-se o incremento artificial das tarifas de pedágio, até que detivesse uma metodologia confiável de recomposição do equilíbrio econômico-financeiro da avença.
No entanto, a ANTT calculou um reajuste com base em premissas dissociadas da realidade (percentual de 10,5% aplicado sobre valores obtidos dos CMG) sobre todo o período de concessão (trinta anos) , o que levou à notável majoração das tarifas registrada (14,15% da TBP) .
Além disso, observa-se que para chegar a esse impacto, foi considerado um cenário hipotético, que levava em conta a manutenção de pistas novas, duplicadas, numa extensão de 647,8 km, assim como a implantação de contorno urbano, ou seja, encargos de manutenção de obras que sequer foram entregues pela Concebra (peça 35, p. 10) .
Em sua manifestação, a Concebra sugere que a utilização dos CMG estaria amparada pelo normativo da ANTT que cuida da inclusão de investimentos por meio do fluxo de caixa marginal (Resolução ANTT 3.651/2011) , argumentação que definitivamente não procede.
Acerca da utilização dos CMG, vale destacar sua função no Dnit:
CMG - Custo Médio Gerencial - Estabelece custos estimativos, para uso em nível de planejamento, de empreendimentos em infraestrutura de transportes, para implantação, adequação, restauração, reconstrução, manutenção, sinalização, projetos, estudos de viabilidade, estudos ambientais, desapropriação, Obras de Arte Especiais - OAE, referentes às obras rodoviárias, bem como custos de empreendimentos do modal ferroviário. Os referidos custos são atualizados, bimestralmente, de acordo com a divulgação do último SICRO-2 disponível. Os insumos asfálticos são atualizados pelos valores fornecidos pela ANP. A planilha divulgada refere-se ao Estado de Minas Gerais. [http://www.dnit.gov.br/custos-e-pagamentos/copy_of_custo-medio-gerencial]
Nesse intuito, são utilizadas soluções padronizadas para cada tipo de intervenção, considerando custos unitários do SICRO-2, no estado de Minas Gerais. Ou seja, o CMG traz valores parametrizados dos diversos tipos de obras de infraestrutura rodoviária e ferroviária, sendo utilizado pelo DNIT em nível de planejamento, e não para determinar o valor das obras.
Por outro lado, a obtenção do valor do investimento  (mencionado na Resolução-ANTT 3.651/2011)  é uma atividade que visa dimensionar o real desequilíbrio contratual, composto primordialmente pelo orçamento da obra ou serviço, e demanda uma série de avaliações técnicas de engenharia que, em muito, superam a mera consulta a uma tabela de preços parametrizados.
Conforme o Manual de Custos Rodoviários do Dnit, o orçamento é produto da realização de diversos estudos, os quais devem levar em conta premissas iniciais como o plano de execução da obra, o cronograma de utilização dos equipamentos, o dimensionamento do canteiro e das instalações industriais, e os cronogramas físico e financeiro. 
Além disso, estabelece o referido manual que 'o conhecimento dos diversos serviços necessários à realização da obra dá ao engenheiro de custos condições de estabelecer a lista dos itens de que se constituirá o orçamento'. Dessa maneira, uma vez conhecidos os serviços que compõem o orçamento da obra, seu resultado depende essencialmente de dois fatores: os preços unitários dos serviços e os seus quantitativos.
Os preços unitários são obtidos a partir de uma série de considerações a serem sopesadas pelo engenheiro de custos. Diz o manual que: 'O primeiro ponto a ser observado é a adequação tecnológica da composição, (...) . Uma vez que a tecnologia tenha sido corretamente selecionada, a atenção deve se voltar para o dimensionamento desses recursos, com ênfase nos equipamentos'.
Outra etapa para a produção dos preços unitários é a 'determinação da incidência dos insumos na composição, que é a quantidade de determinado insumo, necessária à realização de uma unidade de produção'. Com isso, os preços unitários dos serviços devem se basear nas particularidades de cada empreendimento. 
Assim, no aspecto dos preços unitários, os cálculos efetuados pela ANTT explicitamente não obedeceram aos critérios da própria Resolução 3.651/2011, a qual estabelece que o valor das obras seja proposto pela concessionária 'mediante apresentação de orçamento elaborado com base na composição de custos do Sistema de Custos Rodoviários'.
Quanto aos quantitativos de serviços, o Manual estabelece: 'devem ser levantados nos respectivos Projetos Finais de Engenharia que, em geral, contêm um Quadro de Quantidades'. Tecnicamente, aliás, estas quantidades podem ser obtidas a nível de anteprojeto, projeto básico ou projeto executivo, sendo que a opção a ser escolhida dependerá do nível de acurácia desejado pelo orçamentista. 
Ao contrário do relatado, os cálculos efetuados pela ANTT não estão fundamentados em qualquer tipo de projeto ou estudo específico. Ou seja, não estão calcados em anteprojeto, projeto básico ou projeto executivo.
No aspecto dos quantitativos de serviços, portanto, os cálculos efetuados pela ANTT não obedeceram aos critérios do próprio contrato de concessão, o qual estabelece: 'O valor final será sempre apurado após a elaboração do Projeto Executivo'.
Ou seja, percebe-se que o valor dos novos investimentos deve ser obtido a partir da elaboração de projeto, donde se extraem os quantitativos de serviços  (obtidos a partir da caracterização da obra) e os preços unitários (obtidos a partir das composições de custos do Sicro) . Desta maneira, a obtenção do valor do investimento requer uma série de atividades que, em muito, superam a mera consulta a uma tabela de custos paramétricos gerenciais, divulgada pelo DNIT. 
Portanto, a utilização dos CMG não encontra qualquer respaldo dos normativos da ANTT que cuidam da inclusão de novos investimentos nos contratos de concessão de rodovias federais, com destaque para a Resolução ANTT 3.651/2011. 
Pelo contrário, a prática adotada pela ANTT, de utilização de custos médios gerenciais, na verdade, potencializa os riscos de incorreções na apuração do valor dos investimentos a serem incluídos nos contratos de concessão, alijando os usuários e a União de uma repactuação que mantenha o equilíbrio econômico-financeiro do contrato, contrariando, por conseguinte, a Lei 8.987/1995.
Em vista disso, o Tribunal emitiu determinação à ANTT contrária à utilização dos CMG para a estimativa de investimentos (Acórdão 290/2018-TCU-Plenário, da Relatoria do Ministro Augusto Nardes) :
9.2.3. abstenha-se de utilizar os custos médios gerenciais do Dnit como base de cálculo para os valores de investimentos a serem incluídos nos contratos de concessão de rodovias federais, bem como para investimentos já previstos no Plano de Exploração da Rodovia (PER) , em ao art. 9º, §§ 2º e 4º e art. 10 da Lei 8.987/1995; 
Por outro lado, apesar do caráter não vinculativo dos estudos de viabilidade, esta unidade técnica já esclareceu as razões pelas quais as informações contidas em tais estudos não podem ser negligenciadas quando se analisa a razoabilidade e boa-fé dos pleitos de reequilíbrio econômico-financeiro dos contratos de concessão que não contam com plano de negócios (peça 74, p. 11-12) :
86. Necessário esclarecer que, na ausência de um plano de negócios que registre exatamente os valores previstos pela concessionária para fazer frente aos investimentos com manutenção e restauração durante o período da concessão, e com isso estabelecer uma base referencial adequada sobre a qual incidir o impacto da majoração da tolerância do peso por eixo introduzido pela lei, de modo a possibilitar a avaliação da razoabilidade ou não dos montantes pleiteados pela concessionária e os provisoriamente aprovados pela agência reguladora, buscou-se encontrar a melhor estimativa disponível.
87. Essa melhor estimativa decorre justamente do EVTE que embasou o certame, e que identificou o montante de investimentos e custos operacionais que seriam necessários para atender os requisitos estabelecidos no plano de exploração rodoviária. O EVTE previu desembolsos de R$ 10,71 bilhões, sendo R$ 7,14 bilhões de investimentos e R$ 3,58 bilhões de custos operacionais (peça 71) . Com base nesses dispêndios, nas receitas esperadas de acordo com os estudos de demanda e em outros parâmetros, estabeleceu-se a tarifa teto. Ora, considerando que a concessionária ofereceu deságio próximo de 52%, seria razoável estimar preliminarmente até prova em contrário, que em média, mantidas as demais condições constantes, o montante de dispêndios previstos pela concessionária foi de R$ 5,15 bilhões (Tabela 1) .
88. Nos casos de concessões em que não se exigiu da concessionária a apresentação do plano de negócios, a utilização dos estudos de viabilidade que embasaram a licitação como referência são fundamentais para se avaliar a razoabilidade e boa-fé dos pleitos de reequilíbrio econômico-financeiro dos contratos.
89. No caso em tela, a concessionária pleiteou nada menos que R$ 2,35 bilhões pelo aumento do limite de peso bruto transmitido por eixo pela Lei dos Caminhoneiros (peça 35) . Na hipótese de se adotar a mesma estimativa de impacto utilizada pela ANTT, de 10,50%, chegaríamos à conclusão que a concessionária quis fazer crer que os dispêndios para manutenção e restauração durante o período da concessão seriam de R$ 22,41 bilhões (R$ 2,35 bi / 10,5%) a preços iniciais (maio de 2012) . Ou seja, em razão da alteração legislativa que majorou em apenas 2,50% a tolerância de peso por eixo dos veículos a concessionária pretendia ser ressarcida por um montante equivalente a cerca de 45% (R$ 2,35 bi / R$ 5,15 bi) do montante de dispêndios estimados para fazer frente a todos os investimentos e custos operacionais durante o período da concessão. Como demonstrado anteriormente, ao se utilizar como referência as rubricas de manutenção e restauração previstas no EVTE, devidamente impactadas com o deságio concedido pela concessionária (Tabela 1) , chega-se ao montante de R$ 92,23 milhões em vez dos R$ 2,35 bilhões originalmente pleiteados (valor 25,5 vezes maior) . 
90. Nesse contexto, há de se analisar com reservas as tentativas de se afastar, como referência, a utilização da melhor estimativa disponível para os investimentos previstos pela licitante na concessão. Não se está a defender a utilização de metodologias expeditas para a determinação definitiva do montante de custo adicional gerado pelo aumento da tolerância do limite de peso por eixo, mesmo porque a determinação desse valor deve resultar de estudo técnico de engenharia específico, como previsto nos itens 27 e 30 da Nota Técnica nº 039/2016/GEINV/SUINF, de 18/10/2016 (Peça 35, p. 7) . Defende-se a utilização da melhor referência disponível para se avaliar a razoabilidade ou não do percentual de impacto de 14,15% no valor da tarifa resultante de uma metodologia provisória e que não apresenta conexão entre as efetivas causas e consequências. Há de se considerar, que no caso em tela, a ausência de formalização de plano de negócios incrementa a assimetria de informação e pode servir de estímulo à adoção de comportamentos oportunistas pelo parceiro privado quando da apresentação de pleitos de reequilíbrio econômico-financeiro dos contratos. Por essa razão, não se deve afastar a utilização os valores previstos no EVTE como referencial de custos de investimentos.
91. Portanto, anômala e irregular é a situação em que a Administração contrate, do mesmo fornecedor, investimentos já previstos contratualmente a partir de custos destacadamente superiores à melhor estimativa disponível de tais encargos (estudo de viabilidade técnica e econômica que embasou a licitação com o respectivo deságio) . Minimamente, poder-se-ia considerar como uma afronta à obrigação legal e constitucional de manutenção das condições efetivas da proposta (art. 37, inciso XXI, da CF/88 e ao art. 9º, § 4º, da Lei 8.987/1995) .
O Voto condutor do Acórdão 2237/2019-TCU-Plenário, da Relatoria do Ministro Augusto Nardes, explicita as razões que levaram à adoção de medida cautelar tendo como base de referência valores do EVTE da BR-060/153/262/DF/GO/MG:
56. Mais uma vez ressalto que a determinação cautelar para adoção de valores não superiores aos do EVTE como base de referência da estimativa da revisão tarifária em exame decorreu da inexistência de outro referencial de custos. Não se trata de determinação definitiva por parte deste Tribunal, até porque não se insere entre suas atribuições a definição da forma de aplicação de acréscimos nos contratos de concessão, que é da competência reguladora da ANTT.
Ante o exposto, conclui-se que as partes não lograram afastar os indícios de irregularidades atinentes à utilização indevida dos custos médios gerenciais para promover a recomposição do equilíbrio econômico-financeiro do contrato de concessão, em afronta ao art. 9º, §§ 2º e 4º e art. 10, da Lei 8.987/1995, de sorte que a medida cautelar adotada deve ser mantida.
Itens 'b.2' e 'c.2' 
b.2) e c.2) à utilização, como referência para o cálculo do reajuste tarifário, de valores para os custos com a manutenção do pavimento, da ordem de R$ 5,62 bilhões, superiores aos dispêndios totais previstos para toda a concessão, de R$ 5,15 bilhões;
Alegações da ANTT
A ANTT alega que os valores foram obtidos com base nos CMG para manutenção de pavimento e acrescenta que tais custos são periodicamente atualizados, considerando aspectos não observados pelo EVTE, como atualização tecnológica e condições econômicas do mercado, incluindo-se aí os preços dos insumos utilizados na engenharia rodoviária (peça 58, p. 13) .
Alega que a Concebra teria pleiteado impacto nos custos de manutenção de R$ 2.353.651.413,79, ou seja, quatro vezes maior do que o valor reconhecido pela ANTT na revisão tarifária em comento (peça 58, p. 13) .
Alegações da Concebra
A Concebra informa que, de acordo com o EVTE, os investimentos totais na concessão (CAPEX) seriam de R$ 7,15 bilhões e o dispêndio total (CAPEX e OPEX) totalizaria R$ 10,73 bilhões, de sorte que a unidade técnica teria se equivocado (peça 67, p. 4-5) .
De acordo com a concessionária, tomando como base o EVTE seria possível extrair valor total a ser dispendido na manutenção do pavimento de R$ 3.679.933.320,89 (recuperação, manutenção e obras de ampliação) , o que resultaria em impacto de R$ 386.392.998,69 - ref. maio/12 (peça 67, p. 7) . 
Alega que o item em referência (pavimento) foi altamente impactado pelo aumento dos custos dos insumos em aproximadamente 57% entre os meses de maio de 2012 e maio de 2015. Esse percentual elevaria o impacto da Lei dos Caminhoneiros para R$ 606.621.307,80 - ref. maio/15 (R$ 386.392.998,69 * 1,57) , valor que seria compatível com aquele obtido pela ANTT (peça 67, p. 8) . 
Análise
Conforme visto no item precedente, os CMG não devem ser utilizados como base de cálculo para os valores de investimentos a serem incluídos nos contratos de concessão de rodovias federais; ao utilizar-se indevidamente desses custos médios, a ANTT chegou ao inverossímil valor de R$ 5,62 bilhões para a manutenção do pavimento, valor que excede os dispêndios totais previstos para a concessão (R$ 5,15 bilhões, posto que o EVTE previu desembolsos de R$ 10,71 bilhões, sendo R$ 7,14 bilhões em investimentos e R$ 3,58 bilhões em custos operacionais, e a concessionária ofertou deságio de 52% sobre esse total) .
A manifestação da ANTT confirma que não houve qualquer avaliação acerca da razoabilidade dos valores que foram incluídos no contrato de concessão por meio da Resolução nº 5.236/2016 para fazer frente ao art. 16 da Lei 13.103/2015, senão uma mera execução das orientações preconizadas pelo Memorando 790/2016/SUINF (peça 37) .
Não há como admitir que uma pequena parte das obrigações do contrato de concessão eventualmente impactada pela alteração legal, equivalente a 17% dos encargos (rubricas 'pavimento - recuperação da rodovia' e 'pavimento - manutenção da rodovia' - peça 44, p. 16) assuma valor maior do que todo o conjunto de obrigações pactuadas originalmente para a concessão (que inclui a duplicação de 647,8 km, a implantação de 36,5 km de vias marginais, de 30 km de contorno e de faixas adicionais em 45,2 km, além da operação da rodovia ao longo de trinta anos, com a prestação de serviços de socorro médico e mecânico, a cobrança de pedágio em onze praças, dentre outros serviços) .
De acordo com a manifestação da ANTT, a desproporcional estimativa realizada com base nos CMG, ainda seria quatro vezes menor do que o montante reivindicado pela concessionária, alegação que não socorre o procedimento adotado pela Agência, mas revela que as renegociações contratuais podem assumir proporções ainda mais absurdas, conforme registrado no Voto condutor do Acórdão 2237/2019-TCU-Plenário, da Relatoria do Ministro Augusto Nardes:
59. (...) causa verdadeiro espanto saber que o valor inicialmente pretendido pela concessionária para fazer jus às despesas adicionais com manutenção e conservação dos pavimentos já implantados em face das implicações da Lei dos Caminhoneiros foi de R$ 2,35 bilhões, valor esse que, diante das evidências destacadas a seguir, mostra-se bastante distante da realidade.
60. (...) tem-se que o valor inicialmente pretendido pela concessionária é:
- 5 vezes o valor previsto nos estudos de viabilidade para a recuperação do pavimento de toda a rodovia durante os trinta anos de concessão;
- 2 vezes o valor previsto nos estudos de viabilidade para a manutenção do pavimento de toda a rodovia durante os trinta anos de concessão;
- similar ao valor previsto para todas as obras obrigatórias de ampliação de capacidade e melhorias (execução de duplicações em terrenos planos, ondulados e montanhosos, e construção de passarelas, vias laterais, contornos, acessos, interconexões, trevos, retornos) , estimados em aproximadamente R$ 2,5 bilhões para os trinta anos de concessão;
- 25,5 vezes o valor obtido pela aplicação de 10,5% sobre os valores apresentados nos estudos de viabilidade para as rubricas de restauração e manutenção, devidamente impactados com o deságio concedido pela concessionária, ou, se considerados os valores cheios apresentados nesses estudos (respectivamente R$ 485,32 milhões e R$ 1.344,95 milhões) , 12 vezes o valor obtido pela aplicação daquele percentual a esses montantes;
- 45% do montante de dispêndios estimados para fazer frente a todos os investimentos e custos operacionais durante o período da concessão (R$ 5,15 bilhões) .
A Concebra, por sua vez, apresenta cálculos desconectados da realidade para defender a procedência dos valores incluídos no contrato de concessão, por meio da Resolução ANTT nº 5.236/2016.
Verifica-se, primeiramente, que a empresa desconsiderou, em sua exposição, o deságio de 52% que foi proposto para arrematar a concessão da BR-060/153/262/DF/GO/MG, ou seja, a tarifa básica de pedágio ofertada pela concessionária é compatível com um dispêndio total, ao longo de trinta anos, de R$ 5,15 bilhões e não com o valor total do EVTE, de R$ 10,73 bilhões.
Além disso, a Concebra considerou, em seus cálculos, não somente as rubricas de recuperação e manutenção do pavimento, como também aquelas relacionadas com as obras de ampliação de capacidade. Ocorre que, além de não ter executado as obras de ampliação de capacidade pactuadas, o percentual de 10,5% não é aplicável à rubrica em questão, conforme esclarecido no parecer do MP/TCU (peça 74, p. 14) :
100. De acordo com Nota Técnica 039/2016/GEINV/SUINF, de 18/10/2016 (Peça 35, p. 7) , o percentual de 10,50% aplicado não se refere aos gastos adicionais na execução das obras de duplicação (as quais incluem serviços de terraplenagem, drenagem, sinalização, etc.) nem mesmo ao redimensionamento dos novos pavimentos para atenderem maior capacidade de carga, mas sim ao acréscimo de custos de manutenção gerados pelo incremento de carga nos pavimentos existentes, como se depreende dos seguintes excertos:
Quanto à evolução dos custos dos insumos, é importante assinalar, primeiramente, que o contrato de concessão aloca à concessionária os riscos relativos aos custos para execução dos serviços previstos para as diversas frentes de serviço da concessão (peça 5, p. 42-43) . É natural e esperado que, ao longo de trinta anos, alguns insumos variem positiva ou negativamente em relação a índices inflacionários de caráter mais abrangente.
Ademais, verifica-se que entre maio de 2012 e maio de 2015 (período indicado pela concessionária em sua manifestação) , o IPCA aumentou 23,3%, ao passo que o índice de reajustamento de obras rodoviárias do Dnit capturou uma evolução equivalente para a pavimentação rodoviária (23,0% - de 235,184 a 289,393) e um pouco maior para o cimento asfáltico (27,0% - de 258,63 a 328,479) , de sorte que o ajuste de 57% tampouco procede.
Ante o exposto, conclui-se que as partes não lograram afastar os indícios de irregularidade relativos à utilização, como referência para o cálculo do reajuste tarifário, de valores para os custos com a manutenção do pavimento, da ordem de R$ 5,62 bilhões, superiores aos dispêndios totais previstos para toda a concessão, de R$ 5,15 bilhões, em afronta ao art. 9º, §§ 2º e 4º e art. 10, da Lei 8.987/1995 e aos princípios da razoabilidade e da proporcionalidade, de sorte que a medida cautelar adotada deve ser mantida.
Itens 'b.3' e 'c.3'
b.3) e c.3) à utilização de percentual de reajuste tarifário de 14,15%, superior ao percentual de 10,5% empregado, no próprio cálculo realizado pela ANTT, como referência para o aumento das despesas com manutenção de pavimento decorrentes da lei;
Alegações da ANTT
De acordo com a Agência (peça 58, p. 14) , parece haver um equívoco na formulação da questão, porque o reajuste tarifário de 14,15% não é superior ao percentual de 10,5% empregado no cálculo da ANTT, mas representa exatamente a aplicação desse percentual sobe os valores de manutenção de pavimento, ou seja, seriam percentuais que se referem a elementos diversos, sendo um (14,15% de reajuste tarifário) resultante do outro (10,5% do aumento sobre os custos de manutenção) .
Em seguida, relata que o acréscimo tarifário de 14,15% previsto na 4ª revisão extraordinária representa o resultado do processo de recomposição tarifária em razão da inserção de R$ 590.373.069,73 no fluxo de caixa marginal (FCM) , sistemática que estaria prevista no contrato de concessão e na Resolução ANTT 3.651/2011 e cujas premissas foram detalhadas na manifestação (peça 58, p. 15-16) .
Alegações da Concebra
A empresa esclarece que o aumento de 10,5% para cômputo dos custos adicionais de manutenção do pavimento da Rodovia, em referência aos estudos do Dnit, decorrentes do impacto do sobrepeso ANFAVEA, não guarda qualquer relação com o aumento de 14,15%, incremento no valor a ser arrecadado pela concessionária em virtude da utilização da metodologia do FCM (peça 67, p. 10) .
A metodologia em questão, seguindo a regulamentação da ANTT em vigor e contratualmente prevista na cláusula 22.4.2, seria amplamente utilizada e validada pelo próprio TCU (peça 67, p. 10) .
Indica que a unidade técnica teria se equivocado ao considerar que o valor do incremento dos custos de manutenção representaria 67,2% de todo o valor indicado para a referida rubrica, considerando-se o deságio ofertado pela concessionária no certame, pois o deságio teria sido resultante de condições ofertadas pelo BNDES, que não se concretizaram; ademais, dada a desvinculação da proposta a plano de negócios, não seria possível indicar qual seria o deságio específico aplicado ao item custos de manutenção (peça 67, p. 10-11) .
Volta a defender que o valor de R$ 590.373.069,73 relativo ao custo reequilibrado pela ANTT estaria em consonância com o valor total de R$ 3.679.933.320,89 calculado pela empresa (com base no EVTE) e atenderia estudos técnicos relacionados ao acréscimo da deterioração do pavimento por excesso de peso por eixo (Lei da 4ª potência) . Acresce que não se considerou ainda a redução do volume total de caminhões em decorrência do aumento da tolerância máxima do sobrepeso e da consequente redução de receita (peça 67, p. 11-12) .
Análise
Não se observa equívoco ou confusão da unidade técnica, uma vez que a comparação entre os dois percentuais foi feita para evidenciar, de forma descomplicada, o despropósito do reajuste tarifário concedido pela ANTT (peça 44, p. 16) :
98. Outra forma de se evidenciar a contradição dos cálculos realizados pela agência está em observar que um aumento de 10,5% em parte dos custos da concessionária (manutenção de pavimento) causou um incremento de 14,15% no total da arrecadação da concessionária. Ainda que o único dispêndio associado à concessão fosse a manutenção do pavimento, o que não é o caso, ao se aumentar seu custo em 10,5% deveria ocorrer um incremento equivalente na arrecadação da empresa. Como existem outras obrigações da concessionária além da manutenção do pavimento, o impacto da variação tarifária tem que ser inferior a 10,5%, não podendo atingir, portanto, 14,15%.
O aumento de 10,5% de uma pequena parcela dos encargos da concessionária (equivalente a 17% dos dispêndios previstos no EVTE) não poderia jamais resultar em um incremento tarifário de 14,15%. Nesse sentido, a ausência de razoabilidade e de proporcionalidade do reequilíbrio econômico-financeiro concedido poderia ter sido facilmente detectada pelos gestores que aprovaram a Resolução ANTT nº 5.236/2016.
Conforme visto anteriormente nesta instrução, o incremento tarifário irrealisticamente elevado que foi aprovado pela ANTT não resulta propriamente da metodologia do fluxo de caixa marginal, mas da inserção, no FCM, de valores desproporcionalmente elevados (R$ 590.373.069,73) , obtidos a partir de estimativas parametrizadas (CMG) que não atendem aos ditames da Resolução ANTT 3.651/2011 e produziram os resultados paradoxais verificados (14,15% de aumento tarifário para 10,5% de aumento dos custos de uma parcela dos encargos correspondente a 17% dos dispêndios previstos no EVTE) .
De acordo com o contrato de concessão, a Concebra é a única e exclusiva responsável pela obtenção dos financiamentos necessários à exploração da concessão, de modo a cumprir, cabal e tempestivamente com todas as obrigações assumidas (peça 5, p. 50) . 
O insucesso da empresa na obtenção de recursos junto a bancos oficiais, eventualmente por não ter atendido as condições exigidas pelo financiador, não pode servir de pretexto para a concessão de reajustes tarifários desarrazoados e inconsistentes com o deságio ofertado, consoante Voto condutor do Acórdão 2237/2019-TCU-Plenário, da Relatoria do Ministro Augusto Nardes: 
69. Sobre tais dificuldades, cabe ressaltar que, não obstante o BNDES tenha assegurado à ANTT a concessão de financiamentos com taxas subsidiárias para as concessões da 3ª etapa, o oferecimento de relevante deságio no certame por parte da concessionária, levando em consideração a possibilidade de futura obtenção desse crédito, além de ter consistido em risco assumido por ela, desborda o objeto dos presentes autos, de forma que eventual restrição de crédito não pode servir de amparo para a manutenção de revisão tarifária desproporcional e tecnicamente injustificada.
Conforme visto no tópico precedente, os cálculos da concessionária que resultaram no valor total de R$ 3.679.933.320,89 para os custos com a manutenção do pavimento são insustentáveis, de maneira que a aplicação de percentual sobre essa base de cálculo, seja baseado na Lei da 4ª potência ou em qualquer outra metodologia, fornecerá invariavelmente resultados díspares da realidade. 
Por fim, a aventada redução do volume total de caminhões em decorrência do aumento da tolerância máxima do sobrepeso (perda de receita) é uma hipótese especulativa que não pode ser atribuída à Lei 13.103/2015, já que a nova legislação não alterou a tolerância máxima em termos de peso bruto total transportado por cada veículo de carga, tendo sido mantida a tolerância de 5%:
Lei 7.408, de 25/11/1985
Art. 1º Fica permitida a tolerância máxima de 5% (cinco por cento) sobre os limites de peso bruto total e peso bruto transmitido por eixo de veículos à superfície das vias públicas.
Lei 13.103, de 2/3/2015
Art. 16. O art. 1º da Lei nº 7.408, de 25 de novembro de 1985, passa a vigorar com a seguinte redação:
' Art. 1º Fica permitida, na pesagem de veículos de transporte de carga e de passageiros, a tolerância máxima de:
I - 5% (cinco por cento) sobre os limites de peso bruto total;
II - 10% (dez por cento) sobre os limites de peso bruto transmitido por eixo de veículos à superfície das vias públicas.
Parágrafo único. Os limites de peso bruto não se aplicam aos locais não abrangidos pelo disposto no art. 2º da Lei nº 9.503, de 23 de setembro de 1997 - Código de Trânsito Brasileiro incluindo-se as vias particulares sem acesso à circulação pública.' (NR) 
Ademais, é importante destacar que a tolerância é da balança e não do veículo de carga, conforme Decisão Contran nº 6/1994:
Art. 1º - A tolerância máxima de peso de 5% (cinco por cento) prevista na Lei nº 7.408/85, sobre os limites de peso bruto total e peso bruto transmitido por eixo de veículos à superfície das vias públicas, aplica-se somente na pesagem por balança rodoviária e destina-se a equalizar possíveis discrepâncias de aferição dos equipamentos de pesagem.
Art. 2º - A tolerância de 5% não é aplicável quando da verificação, através de notas fiscais ou faturas, do peso da carga transportado somado à tara dos veículos, conforme previsto no artigo 239 do Regulamento do Código Nacional de Trânsito.
A Resolução Contran 258, de 30/11/2007, trouxe dispositivo de mesmo teor:
Art. 5º. Na fiscalização de peso dos veículos por balança rodoviária será admitida a tolerância máxima de 5% (cinco por cento) sobre os limites de pesos regulamentares, para suprir a incerteza de medição do equipamento, conforme legislação metrológica.
Parágrafo único. No carregamento dos veículos, a tolerância máxima prevista neste artigo não deve ser incorporada aos limites de peso previstos em regulamentação fixada pelo Contran.
Logo, não há que se cogitar de perda de receita em razão do aumento de tolerância na pesagem dos veículos de carga. No campo meramente especulativo, seria mais verossímil considerar um aumento do volume total de caminhões ao longo do tempo (ganho de receita) induzido pela isenção de pedágio sobre os eixos suspensos, por exemplo.
Ante o exposto, conclui-se que as partes não lograram afastar os indícios de irregularidade atinentes à utilização de percentual de reajuste tarifário de 14,15%, superior ao percentual de 10,5% empregado, no próprio cálculo realizado pela ANTT, como referência para o aumento das despesas com manutenção de pavimento decorrentes da lei, em afronta ao art. 9º, §§ 2º e 4º e art. 10, da Lei 8.987/1995 e aos princípios da razoabilidade e da proporcionalidade, de sorte que a medida cautelar adotada deve ser mantida.
Itens 'b.4' e 'c.4'
b.4) e c.4) à utilização de percentual de reajuste tarifário de 14,15%, em preterição ao uso do fator D e ao cálculo previamente realizado pela própria agência na Nota Técnica 36/2015/GEROR/SUINF, que estimou, para a Concebra, que seria devido um incremento de 2,73% da tarifa em função do aumento de 10,5% dos custos de manutenção do pavimento;
Alegações da ANTT
A ANTT alega que nas hipóteses de inserção de novos investimentos não previstos no PER, o contrato de concessão e as resoluções da ANTT informam expressamente sobre o uso da metodologia de recomposição do equilíbrio econômico-financeiro por meio do fluxo de caixa marginal (peça 58, p. 17) .
Esclarece que o fator D, conforme previsão contratual (cláusula 22.4.2) , será utilizado na hipótese de atraso ou de inexecução de obra de ampliação de capacidade ou nos casos de não atendimento dos parâmetros de desempenho da frente de recuperação e manutenção, de sorte que a aplicação do fator D além dessas hipóteses não seria vista como uma ação de boa prática regulatória (peça 58, p. 17) .
Quanto à Nota Técnica 36/2015/GEROR/SUINF, informa que buscou avaliar o impacto potencial de nova resolução do Contran para acréscimo de tolerância de peso por eixo de veículo de carga, sem a pretensão de calcular o que seria devido à Concebra ou qualquer outra concessionária, razão pela qual teria se utilizado de valores do EVTE (peça 58, p. 17-18) .
Alegações da Concebra
A empresa defende que o contrato de concessão e o marco regulatório vigente são explícitos a respeito da recomposição do equilíbrio contratual por meio da metodologia do fluxo de caixa marginal, estando o fator D apto a ser utilizado somente em inexecuções de obras da frente de ampliação de capacidade e manutenção do nível de serviço ou quando do não atendimento dos parâmetros de desempenho da frente de recuperação e manutenção, sendo descabida sua utilização para fins de reequilíbrio contratual, no caso sob exame, como proposto pelo TCU (peça 67, p. 13) .
No tocante à Nota Técnica 36/2015/GEROR/SUINF, assinala que foi elaborada preventivamente, visando resguardar o governo federal dos possíveis impactos potenciais de novas cargas previstas na resolução do Contran; não seria viável sua utilização no processo de revisão tarifária do contrato de concessão, com disciplina específica da matéria (peça 67, p. 14) .
Análise
Consoante examinado previamente, muito embora as partes aleguem que o marco regulatório vigente teria sido seguido, a Resolução ANTT 3.651/2011 não foi observada quando da concessão de incremento tarifário com base em estimativas parametrizadas que produziram resultado inverossímil (14,15% de aumento) .
Nesse contexto, de inclusão de investimentos à margem da metodologia do fluxo de caixa marginal e sem qualquer juízo de razoabilidade e de proporcionalidade, seria possível à ANTT valer-se de estimativas preliminares mais aderentes à realidade do contrato de concessão. 
Com relação ao uso do fator D, cabe retomar as considerações feitas pela unidade técnica e que levaram à oitiva das partes (peça 44, p. 16) :
99. Partindo-se das disposições contratuais é possível identificar a parcela da tarifa de pedágio associada à manutenção do pavimento da rodovia. O Anexo 5 do contrato de concessão (peça 5, p. 62-64) , que trata da metodologia de cálculo do Fator D - Desconto de Reequilíbrio e Acréscimo de Reequilíbrio, dispõe sobre o impacto tarifário do não atingimento do desempenho exigido da concessionária na execução de atividades específicas. Observa-se (peça 5, p. 64) que o impacto máximo na arrecadação de pedágio em função do descumprimento dos parâmetros de desempenho relacionado à manutenção do pavimento é de 13,76% da tarifa, isto é, a diferença financeira entre a concessionária deixar o pavimento da rodovia na pior situação concebível (nos termos dos parâmetros contratualmente estabelecidos) e com o melhor desempenho possível é de 13,76% de sua arrecadação. Assim, esse é o percentual da tarifa associado à manutenção do pavimento da rodovia, devendo servir de base para eventuais cálculos de incrementos de custos.
100. Caso se aceite a outra premissa adotada pela ANTT, discutida a seguir, de que a mudança na tolerância do peso resultante do art. 16 da Lei 13.103/2015 causa um aumento de 10,5% nos custos de manutenção, deduz-se que o impacto tarifário da alteração legal deveria ser de 1,44% (10,5% x 13,76%) , em vez dos 14,15% adotados pela agência.
Nota-se, do excerto em questão, que, por meio do fator D, é possível estimar o desconto tarifário máximo que poderia ser aplicado caso a concessionária não realizasse a manutenção do pavimento (13,76%) e, a partir daí, estimar o incremento de manutenção sobre essa base tarifária percentual, o que resultaria em impacto tarifário de 1,44%, no caso concreto.
Embora as partes defendam que o fator D seja aplicado estritamente nas situações previstas em contrato (inexecução de obras e não atingimento de parâmetros de desempenho) , fato é que a ANTT editou a Resolução 5.850, de 16/7/2019, para permitir a expansão de sua utilização nos contratos que não contam com plano de negócios:
Art. 4º O Desconto ou Acréscimo de reequilíbrio, quando previsto contratualmente, terá incidência exclusiva sobre a TBP vencedora do leilão revisada, não incidindo sobre a tarifa do FCM.
§ 1º Para os contratos em que não houve exigência no certame da entrega do FCO, referente ao plano de negócios vencedor do leilão, a exclusão de obrigações contratuais previstas no PER será realizada com aplicação do Fator D contínuo, da seguinte forma:
I - Haverá previsão de incidência do Coeficiente de Ajuste Temporal (CAT) , conforme Anexo II, com objetivo de adequar o equilíbrio entre receitas e despesas no tempo;
II - Em caso de ausência de Fator D parametrizado para obrigações previstas no contrato original, poderão ser estabelecidos novos descontos adotando como referência os mesmos valores levados a leilão 
Portanto, de acordo com a Resolução ANTT 5.850/2019, a exclusão de todo o encargo de manutenção de pavimento na BR-060/153/262/DF/GO/MG resultaria na aplicação de um percentual de 13,76% com ajustes temporais, de sorte que o incremento de 1,44% com eventuais ajustes temporais, para o caso vertente, conduziria a um resultado proporcional àquele que seria obtido em caso de redução de obrigações, conferindo simetria negocial à revisão tarifária em análise.
No tocante ao uso do EVTE, vale recobrar que as informações contidas nesses estudos não podem ser negligenciadas quando se analisa a razoabilidade e a boa-fé dos pleitos de reequilíbrio econômico-financeiro dos contratos de concessão que não contam com plano de negócios.
Nesse sentido, a Nota Técnica 36/2015/GEROR/SUINF revela que a ANTT se utilizou de dados do EVTE para calcular o impacto tarifário provocado pelo aumento de peso por eixo em veículos de carga. Assumindo que os investimentos necessários para a recuperação, manutenção e conservação do pavimento seriam incrementados em 10,5%, concluiu o seguinte (peça 39, p. 6) :
10. Da análise apresentada, estima-se impactos tarifários positivos entre 1,92% e 5,48% para as concessões da 3ª etapa em decorrência de alteração na regulamentação do peso por eixo nas rodovias brasileiras. Essas variações somam-se as previsões mandatórias dos contratos de atualização monetária, que já mostram variações entre 18% e 21% em relação às datas-bases dos contratos.
Observa-se que o incremento tarifário estimado pela ANTT para a BR-060/153/262/DF/GO/MG, sem considerar o deságio obtido no leilão (52%) , foi de 2,73% (caso o deságio tivesse sido considerado o percentual convergiria para aquele calculado via fator D) .
No entanto, por ocasião da 4ª revisão extraordinária, a ANTT desconsiderou por completo o teor da nota técnica que produzira e concedeu um aumento tarifário mais de cinco vezes superior (14,15%) , irrealisticamente elevado posto que dissociado da realidade do contrato de concessão.
Ao conceder tal reajuste, a ANTT além de não ter seguido a metodologia do fluxo de caixa marginal (Resolução ANTT 3.651/2011) , desprezou estimativas de impacto tarifário mais aderentes ao contrato de concessão que já tinham sido feitas (Nota Técnica 36/2015/GEROR/SUINF) ou que poderiam ter sido realizadas de forma expedita (fator D) , estimativas estas que poderiam obstar a transação ruinosa ao interesse público que se seguiu.
Ante o exposto, conclui-se que as partes não lograram afastar os indícios de irregularidade atinentes à utilização de percentual de reajuste tarifário de 14,15%, em preterição ao uso do fator D e ao cálculo previamente realizado pela própria agência na Nota Técnica 36/2015/GEROR/SUINF, que estimou, para a Concebra, que seria devido um incremento de 2,73% da tarifa em função do aumento de 10,5% dos custos de manutenção do pavimento, em afronta ao art. 9º, §§ 2º e 4º e art. 10, da Lei 8.987/1995 e aos princípios da razoabilidade e da proporcionalidade, de sorte que a medida cautelar adotada deve ser mantida.
Itens 'b.5' e 'c.5'
b.5) e c.5) à utilização do estudo denominado 'Análise do impacto financeiro das propostas de peso por eixo da ANFAVEA e do MERCOSUL utilizando Modelo HDM-4' como base para a estimativa do incremento dos custos com manutenção resultante da alteração trazida pelo art. 16 da Lei 13.103/2015, a despeito do mencionado estudo não ser relativo à modificação legal ocorrida, particularmente quanto aos seguintes pontos:
b.5.1) e c.5.1) o estudo analisou os impactos oriundos do acréscimo de uma tonelada por eixo, o que resultaria em diferentes aumentos percentuais no peso bruto transmitido por eixo (16,7% para os eixos isolados de dois pneumáticos e 10% para os eixos isolados de quatro pneumáticos, por exemplo) , enquanto a modificação legal gerou um aumento na tolerância por peso transmitido por eixo de apenas 2,5%;
b.5.2) e c.5.2) o estudo considerou que a qualidade de construção das rodovias seria 'pobre/frágil', a condição estrutural do pavimento seria 'pobre' e a textura do pavimento seria 'razoável', o que não é condizente com as condições esperadas das rodovias concedidas, em especial do trecho em questão;
Alegações da ANTT
A ANTT afirma que diante da ausência de metodologia para se determinar, de forma precisa, os impactos do sobrepeso por eixo no pavimento, e considerando a necessidade de se proceder ao reequilíbrio dos contratos de concessão, evitando acréscimos tarifários ainda maiores em caso de demora, teria optado por utilizar o estudo desenvolvido em 2014 pelo Dnit em parceria com o Labtrans e a UFSC, o qual auxiliou na tomada de decisão pelas autoridades competentes quando da promulgação da Lei nº 13.103/2015 (peça 58, p. 19) .
Acrescenta que em razão da complexidade da matéria, bem como da necessidade de celeridade na resposta da Agência, adotou-se o percentual de 10,5% sobre o custo de manutenção do pavimento de forma preliminar, reforçando que a metodologia deverá ser revista quando do surgimento de outro estudo mais específico e aplicado ao caso das concessões rodoviárias (peça 58, p. 19-20) .
Defende que a manutenção do equilíbrio econômico-financeiro do contrato de concessão não deve ser cerceada em decorrência da inexistência de fixação de uma metodologia definitiva relativa ao desgaste pavimentar em decorrência da majoração da tolerância da execução de transporte de carga com excesso de peso por eixo, posicionamento compartilhado pelo Relator deste processo (peça 58, p. 20) . 
Alegações da Concebra
A concessionária destaca que, após a assunção do sistema rodoviário, teriam ocorrido alterações significativas na legislação de pesagem de veículos de carga (peça 67, p. 14-16) : 
i) em 5/6/2014, a Resolução Contran nº 489 aumentou a tolerância nas pesagens por eixo de 7,5% para 10,0%, com um condicionante quanto ao peso bruto total (PBT) ; 
ii) em 23/9/2014, a Resolução Contran nº 502 aumentou em uma tonelada os limites máximos permitidos para cada eixo dos veículos de transporte de passageiros; 
iii) em 2/3/2015, foi promulgada a Lei 13.103, que eliminou a condicionante da Resolução Contran nº 489/2014 e determinou a tolerância máxima de 10,0% sobre a pesagem dos eixos independentes do PBT, cuja tolerância se manteve em 5,0%;
iv) em 13/4/2015, a Deliberação Contran nº 142 alterou a redação do art. 9º da Resolução Contran nº 258 para determinar que 'independente da natureza da carga, o veículo não dever prosseguir viagem sem remanejamento ou transbordo, se os excessos aferidos em cada eixo ou conjunto de eixos sejam simultaneamente superiores a 10% do menor valor entre os pesos e capacidades indicados em Lei'.
Para a empresa, 'não significa que o aumento na tolerância por peso transmitido por eixo de 2,5% seja pouco significativo uma vez que os impactos das alterações promovidas pela Lei 13.103 refletem aumento expressivo do número N, fundamental para o cálculo do dimensionamento da estrutura do pavimento', uma vez que existe 'uma relação que segue a lei da 4ª potência entre carga aplicada pelos eixos dos veículos comerciais e o dano resultante nos pavimentos' e conclui ter evidenciado 'ser adequada a análise feita pelo estudo mencionado' (peça 67, p. 16) .
Por fim, informa que no sistema rodoviário concedido à Concebra existem segmentos que foram implantados na época da construção de Brasília (década de 60) e alega que entre a assunção da concessão (março/14) e a promulgação da Lei 13.103 (março/15) somente os trabalhos iniciais estavam concluídos (sem intervenções de caráter estrutural) , logo, as premissas adotadas no estudo seriam perfeitamente aplicáveis à BR-060/153/262/DF/GO/MG.
Análise
A Lei 7.408/1985, a qual foi alterada pela Lei 13.103/2015, permitia tolerância de 5% na pesagem de carga em veículos de transporte para efeitos de autuação:
Art. 1º - Fica permitida a tolerância máxima de 5% (cinco por cento) sobre os limites de peso bruto total e peso bruto transmitido por eixo de veículos à superfície das vias públicas.
Art. 2º - Somente poderá haver autuação, por ocasião da pesagem do veículo nas balanças rodoviárias, quando o veículo ultrapassar os limites fixados nesta Lei.
Com o advento do Código de Trânsito Brasileiro - CTB (Lei 9.503/1997) ficou estabelecida a competência do Conselho Nacional de Trânsito (Contran) para fixar a metodologia de aferição de peso de veículos e estabelecer os respectivos percentuais de tolerância:
Art. 323. O Contran, em cento e oitenta dias, fixará a metodologia de aferição de peso de veículos, estabelecendo percentuais de tolerância, sendo durante este período suspensa a vigência das penalidades previstas no inciso V do art. 231, aplicando-se a penalidade de vinte UFIR por duzentos quilogramas ou fração de excesso.
Parágrafo único. Os limites de tolerância a que se refere este artigo, até a sua fixação pelo Contran, são aqueles estabelecidos pela Lei nº 7.408, de 25/11/1985.
Após a edição do CTB, a tolerância máxima de peso por eixo dos veículos foi regulamentada pelo Contran por meio da Resolução 102/1999, nos seguintes termos: 'Art. 1º Fica permitida a tolerância máxima de 7,5% (sete vírgula cinco por cento) sobre os limites de peso bruto transmitido por eixo de veículos à superfície das vias públicas'.
Posteriormente, sucederam-se novos normativos do Conselho sobre a matéria, os quais mantiveram a tolerância de 7,5% (Resoluções 104/1999, art. 3º; Resolução 258/2007, arts. 5º e 17; Resolução 301/2008, art. 1º; 328/2009, art. 2º; Resolução 337/2009, art. 1º; Resolução 353/2010, art. 1º; Resolução 365/2010, art. 1º; Resolução 403/2012, art. 2º; Resolução 430/2013, art. 1º; Resolução 467/2013, art. 1º) .
Portanto, desde a elaboração dos estudos de viabilidade, passando pelo procedimento licitatório, até o leilão da BR-060/153/262/DF/GO/MG (4/12/2013) , a tolerância de carga por eixo de veículos sempre foi estabelecida em 7,5%.
Depois que o contrato de concessão foi celebrado (31/1/2014) , a Resolução Contran 489/2014 (5/6/2014) inovou quanto ao tema, estabelecendo duas tolerâncias a serem aplicadas de acordo com o peso bruto total aferido:
Art. 1º O Art. 5º da Resolução Contran nº 258, de 30/11/2007, passa a vigorar com a seguinte redação:
Art. 5º Na fiscalização de peso dos veículos por balança rodoviária serão admitidas as seguintes tolerâncias:
I - 5% (cinco por cento) sobre os limites de pesos regulamentares para o peso bruto total (PBT) , peso bruto total combinado (PBTC) e capacidade máxima de tração (CMT) ;
II - 7,5% (sete vírgula cinco por cento) sobre os limites de pesos regulamentares por eixo para aqueles veículos que excederem os limites estabelecidos no inciso I;
III - 10% (dez por cento) sobre os limites de pesos regulamentares por eixos para aqueles veículos que não excederem os limites estabelecidos no inciso I.
Parágrafo único. No carregamento dos veículos, a tolerância máxima prevista neste artigo não pode ser incorporada aos limites de peso previstos em regulamentação fixada pelo Contran.
Esse regramento vigorou até o advento da Lei 13.103/2015, que estabeleceu os seguintes limites de tolerância na pesagem:
Art. 16. O art. 1º da Lei 7.408, de 25/11/1985, passa a vigorar com a seguinte redação:
Art. 1º Fica permitida, na pesagem de veículos de transporte de carga e de passageiros, a tolerância máxima de:
I - 5% (cinco por cento) sobre os limites de peso bruto total;
II - 10% (dez por cento) sobre os limites de peso bruto transmitido por eixo de veículos à superfície das vias públicas.
Ou seja, os efeitos da Lei 13.103/2015 se resumem a estender o critério mais permissivo, de 10% de tolerância por eixo de carga, para todos os veículos, e não apenas aqueles que não excediam a tolerância do peso bruto total.
Em seguida, o Contran publicou a Resolução 526, de 29/4/2015, adequando os percentuais de tolerância à Lei 13.103/2015:
Art. 5º Na fiscalização de peso dos veículos por balança rodoviária serão admitidas as seguintes tolerâncias:
I - 5% (cinco por cento) sobre os limites de pesos regulamentares para o peso bruto total (PBT) e peso bruto total combinado (PBTC) ;
II - 10% (dez por cento) sobre os limites de peso regulamentares por eixo de veículos transmitidos à superfície das vias públicas.
Parágrafo único. No carregamento dos veículos, a tolerância máxima prevista neste artigo não pode ser incorporada aos limites de peso previstos em regulamentação fixada pelo CONTRAN.
Nota-se, primeiramente, que a Lei 13.103/2015 não contemplou qualquer incremento de peso por eixo dos veículos de transporte de carga e de passageiros; a nova legislação cuida apenas da tolerância nas aferições de peso dos veículos, questão afeta à metrologia. O parágrafo único da Resolução Contran 526/2015 não deixa dúvidas de que a tolerância é para o equipamento de medição (balança) .
Daí a se inferir que este aumento de tolerância para o equipamento de pesagem tenha resultado em algum tipo de comportamento oportunista dos transportadores de carga, os quais teriam intencionalmente sobrecarregado algum ou alguns dos eixos de seus veículos depois da prolação da Lei 13.103/2015 vai um longo caminho, até porque a legislação não alterou a tolerância em termos de medição de peso bruto total.
Ou seja, para que algum tipo de recomposição do reequilíbrio econômico-financeiro seja aventado é necessário conjecturar que o caminhoneiro, estimulado pela possibilidade legal de não ser multado até um determinado limite adicional de tolerância, esteja incorrendo no ilícito de majorar a carga por eixo dentro daquele pequeno limite adicional e sem alterar a carga total transportada, hipótese que carece de comprovação nos trechos concedidos que contam com postos de pesagem veicular - PPV (a partir de dados estatísticos colhidos desses postos antes e depois da alteração legislativa) .
Para os trechos concedidos que não contam com pesagem veicular (como no caso da BR-116/324/BA, administrada pela Via Bahia, empresa que jamais instalou as balanças previstas em contrato) a possibilidade de reequilíbrio econômico-financeiro em razão do art. 16 da Lei 13.103/2015 é ainda mais remota. 
Nesse caso, não existe qualquer equipamento para aferição de peso por eixo (balança) cuja calibragem tenha sido objeto de maior tolerância, de maneira que não se pode, a princípio, cogitar que tenha ocorrido algum tipo de mudança no comportamento dos motoristas de veículos de transporte de carga e de passageiros que por ali transitam, posto que não estavam sujeitos à aplicação de multa anteriormente à edição da Lei.
 A fiscalização de peso, quando não se dispõe de balanças, é feita por meio da verificação de documento fiscal, consoante Resolução 258/2007 do Contran e, como visto, não houve qualquer aumento dos limites de peso dos veículos aferida em tais documentos (a tolerância adicional foi conferida apenas para a pesagem na balança) . 
Quanto ao limite adicional para a medição por balanças, há que se frisar que a Lei dos Caminhoneiros aumentou a tolerância na pesagem dos eixos dos veículos, de 7,5% para 10%, somente para os veículos que excedem os limites estabelecidos para o peso bruto total (PBT) . Para os demais veículos que não excedem este limite, a tolerância na pesagem por eixo continuou sendo de 10%.
Esta constatação, de início, contrasta com a premissa utilizada pela ANTT para fundamentar a Resolução nº 5.236/2016. Na oportunidade, considerou-se que o impacto da Lei dos Caminhoneiros seria de um aumento da tolerância do peso por eixo de 5% para 10% (peça 37, p. 1; peça 35, p. 4-6) . 
1. Trata-se da Lei Federal nº 13.103/2015, conhecida também como Lei dos Caminhoneiros, que estabeleceu o aumento da margem de tolerância do peso bruto total por eixo dos veículos, de 5% para 10%.
Enquanto a alteração legal poderia, de alguma forma, incentivar um incremento de até 2,5% no peso por eixo de uma parcela dos veículos de carga e de passageiros que trafegam pelas rodovias concedidas, o estudo em que a ANTT se apoiou para estimar o percentual de incremento dos custos de manutenção para fins de reequilíbrio econômico-financeiro do contrato de concessão foi elaborado com objetivo completamente distinto, de avaliar 'os impactos oriundos do acréscimo de 1 tonelada nos eixos dos cavalos mecânicos fabricados a partir de 2012' (peça 40; peça 70, p. 2) . 
Nesse sentido, a minuta de resolução trazia novos limites máximos de peso bruto transmitido por eixo nas superfícies das vias públicas (peça 42) :
I - Eixo simples dotado de 2 (dois) pneumáticos = 7,0 t;
II - Eixo simples dotado de 4 (quatro) pneumáticos = 11,0 t;
III - Eixo duplo dotado de 6 (seis) pneumáticos = 14,5 t;
IV - Eixo duplo dotado de 8 (oito) pneumáticos = 18,0 t;
V - Dois eixos direcionais, com distância entre eixos de no mínimo 1,20 metros, dotados de 2 (dois) pneumáticos cada = 13,0 t.
Esses novos valores substituiriam aqueles estabelecidos na Resolução Contran 210, de 13/11/2006 (peça 43) :
Art. 2º Os limites máximos de peso bruto total e peso bruto transmitido por eixo de veículo, nas superfícies das vias públicas, são os seguintes: (...) 
§2º - peso bruto por eixo isolado de dois pneumáticos: 6 t;
§3º - peso bruto por eixo isolado de quatro pneumáticos: 10 t;
§4º - peso bruto por conjunto de dois eixos direcionais, com distância entre eixos de no mínimo 1,20 metros, dotados de dois pneumáticos cada: 12 t;
§5º - peso bruto por conjunto de dois eixos em tandem, quando à distância entre os dois planos verticais, que contenham os centros das rodas, for superior a 1,20m e inferior ou igual a 2,40m: 17 t; (...) 
§8º - peso bruto por conjunto de dois eixos, sendo um dotado de quatro pneumáticos e outro de dois pneumáticos interligados por suspensão especial, quando à distância entre os dois planos verticais que contenham os centros das rodas for:
 (...) 
b) superior a 1,20m e inferior ou igual a 2,40m: 13,5 t.
Assim, se a Lei 13.103/2015 eventualmente pode ter incentivado a passagem de eixos 2,5% mais pesados na rodovia, o impacto do incremento de uma tonelada por eixo conduz a acréscimos percentuais de proporção muito superior: 16,7% (de 6,0 para 7,0 ton) ; 10,0% (de 10,0 para 11,0 ton) ; 8,3% (de 12,0 para 13,0 ton) ; 7,4% (de 13,5 para 14,5 ton) ; 5,9% (de 17,0 para 18,0 ton) .
Disso se conclui que o estudo utilizado pela ANTT para o cálculo do reequilíbrio econômico-financeiro decorrente do art. 16 da Lei 13.103/2015 é manifestamente inapropriado, porquanto elaborado com finalidade diversa e apoiado em premissas (aumento de 1 ton por eixo dos veículos fabricados a partir de 2012) fundamentalmente distintas da alteração legislativa em comento (incremento na tolerância da pesagem por eixo de 2,5%) .
Além dessa inadequação basilar do estudo para estimativa do eventual impacto do advento da Lei 13.103/2015, verificou-se que foram considerados dados de entrada igualmente pouco aderentes ao cenário esperado de uma concessão rodoviária, tais como (peça 40, p. 17) : qualidade da construção - pobre/frágil; condição estrutural do pavimento - pobre; textura do pavimento - razoável.
Ainda que o pavimento tivesse uma condição inadequada no primeiro ano de concessão, o que não restou comprovado, até o quinto ano de contrato (término da fase de recuperação) toda a rodovia deveria estar em perfeitas condições, a exemplo de um pavimento recém-concluído; ou seja, na pior das hipóteses tais dados de entrada seriam aplicados aos primeiros anos de contrato e, a partir daí, condições de excelência deveriam ser inseridas como dados de entrada, o que não ocorreu.
A Concebra, mesmo diante de robustas evidências em contrário, defende ser 'adequada a análise feita pelo estudo', na tentativa de cristalizar o percentual de 10,5% de aumento dos custos de manutenção que foi concedido, de forma preliminar, apesar de não apresentar justificativas técnicas para tanto.
Não se pode admitir que o percentual de 10,5% proveniente do estudo 'Análise do impacto financeiro das propostas de peso por eixo da ANFAVEA e do MERCOSUL utilizando Modelo HDM-4' seja aproveitado, de forma definitiva, para cuidar dos eventuais impactos da Lei 13.103/2015, muito menos para 'compensar' outras alterações na regulamentação do Contran que não estão sendo tratadas nestes autos como tacitamente sugere a concessionária.
O acréscimo de uma tonelada por eixo nos veículos de transporte de passageiros (Resolução Contran nº 502/2014) , por exemplo, veio apenas formalizar uma situação que já ocorria na prática desde 2012 (antes do início do contrato de concessão) , quando os ônibus passaram a ser fabricados com um maior peso por eixo (limite de pesagem em um dos eixos era excedida, independentemente do número de passageiros) , situação que ensejou liminares de transportadoras para garantir o tráfego dos ônibus pelas rodovias sem que fossem multados (TC Processo 014.206/2012-9) .
Cabe à ANTT, em cada caso, providenciar estudos técnicos específicos, nos termos da Lei 10.233/2001 (art. 24, incisos II e VII) e restabelecer o equilíbrio econômico-financeiro do contrato de concessão em proporção compatível com o desequilíbrio ocorrido para qualquer das partes, o que definitivamente não ocorreu no caso concreto.
A ANTT, por sua vez, não chega a defender que as estimativas de incremento dos custos de manutenção com base no estudo 'Análise do impacto financeiro das propostas de peso por eixo da ANFAVEA e do MERCOSUL utilizando Modelo HDM-4' estejam corretas, mas defende que tenham sido utilizadas à falta de alternativa mais célere e para evitar aumentos maiores no futuro, já que os valores seriam distribuídos por maior número de anos.
De fato, quando um evento imprevisto tem o potencial de gerar algum tipo de impacto no contrato de concessão e tal impacto não é facilmente comprovado ou quantificado, a agência reguladora tem diante de si o ônus de providenciar estudos que permitam verificar se de fato ocorreu algum tipo de desequilíbrio e de mensurar a magnitude desse desequilíbrio sobre o contrato de concessão. Essa é a regra do jogo.
O que não se pode admitir é que, à primeira suspeita de desequilíbrio, a ANTT conceda proeminentes reajustes tarifários (14,15% no caso concreto) , antes mesmo de comprovar e de mensurar o impacto gerado no contrato de concessão, com base em premissas flagrantemente dissociadas do evento potencialmente causador de recomposição tarifária.
Esse tipo de açodamento em benefício do particular estava provocando, no caso concreto, incremento tarifário diversas vezes maior do que o que seria devido com base em estimativas mais realísticas, conforme visto nesta instrução, de sorte que a argumentação de que aumentos maiores no futuro seriam evitados não procede.
É importante destacar, também, que não se tem verificado a mesma celeridade na atuação da Agência em se tratando de eventos que importem em desequilíbrio econômico-financeiro em desfavor do particular. Essa situação restou evidenciada no TC Processo 034.032/2017-7, conforme se verifica do Voto condutor do Acórdão 2644/2019-TCU-Plenário, da Relatoria do Ministro Bruno Dantas:
35. Além disso, chama a atenção uma questão suscitada pela unidade instrutora. Conforme anotado no relatório antecedente, a Agência alega dificuldades na aplicação do desconto de reequilíbrio, cujo exame das informações demandaria ao menos 200 dias.
36. No entanto, o relatório sublinha que a Agência não incorreu nas mesmas dificuldades na aplicação do acréscimo de reequilíbrio ('Fator A') , efetuada em revisão tarifária ocorrida no ano de 2016. Esse mecanismo tem a função de incrementar a tarifa básica de pedágio nas situações em que a concessionária antecipa a realização de obras previstas no PER.
37. Tal situação indicaria um tratamento desigual no que diz respeito à aplicação dos dois mecanismos de reequilíbrio contratual, o que é inconcebível.
Na seara da manutenção do pavimento, é notório que as concessionárias da terceira etapa não realizaram as duplicações a que estavam obrigadas nos primeiros cinco anos de contrato. A Concebra, por exemplo, já deveria ter concluído 647,8 km de duplicação, mas entregou apenas 84,3 km (13% do total) em seis anos de atuação, situação que reduziu os encargos da concessionária com a manutenção do pavimento.
Esse desequilíbrio, no entanto, não foi objeto de qualquer providência da ANTT até o momento, a despeito do alerta feito pelo Tribunal por meio do Acórdão 1180/2019-TCU-Plenário, da Relatoria do Ministro Augusto Nardes:
9.8. dar ciência à Agência Nacional de Transportes Terrestres, com fundamento na Resolução-TCU 265/2014, das seguintes impropriedades, para que sejam adotadas medidas internas com vistas à prevenção de ocorrências semelhantes: (...) 
9.8.4. o atraso na entrega das obras de duplicação em relação ao cronograma que orientou a formulação das propostas (duplicação integral em cinco anos) sem que ajustes tarifários relacionados à redução de encargos da concessionária para conservação/manutenção das novas pistas, cuja entrega foi postergada, afronta os arts. 6º, caput, § 1º e 9º, § 4º; ambos da Lei 8.987/1995; o art. 2º, da Lei 9.784/1999 e atenta contra os princípios da razoabilidade, da proporcionalidade, da moralidade, da eficiência e da indisponibilidade do interesse público (art. 37, caput, CF/88; art. 20, II, 'b', da Lei 10.233/01; art. 2º da Lei 9.784/99; art. 2º, II, 'b' do Decreto 4.130/02) ;
Ante o exposto, conclui-se que as partes não lograram afastar os indícios de irregularidade atinentes à utilização do estudo denominado 'Análise do impacto financeiro das propostas de peso por eixo da ANFAVEA e do MERCOSUL utilizando Modelo HDM-4' como base para a estimativa do incremento dos custos com manutenção resultante da alteração trazida pelo art. 16 da Lei 13.103/2015, em afronta ao art. 9º, §§ 2º e 4º e art. 10, da Lei 8.987/1995 e aos princípios da razoabilidade e da proporcionalidade.
Item d.1
d) proceder, com fundamento no art. 250, inciso V, do RI/TCU, à oitiva da Agência Nacional de Transportes Terrestres, para que se manifeste, e da Concessionária das Rodovias Centrais do Brasil - Triunfo CONCEBRA, para que se manifeste se assim o desejar, no prazo de quinze dias, acerca das seguintes falhas supostamente ocorridas no procedimento de reequilíbrio contratual decorrente do art. 17 da Lei 13.103/2015 (Lei dos caminhoneiros) :
d.1) não utilização, nos cálculos apresentados na Nota Técnica 103/2016/GEROR/SUINF, dos valores capitalizados até a data da revisão ordinária correspondente para compor a 'Conta C' (Cdt+1) , resultando no desequilíbrio da avença por meio de ganhos financeiros indevidos;
Alegações da ANTT
Segundo a ANTT, o contrato de concessão prevê que todos os valores de entrada na Conta C estejam a preços correntes do ano concessão de referência para a revisão em curso, ou seja, o ano anterior (peça 58, p. 21) .
Esclarece que não existe previsão contratual de atualização monetária ou de capitalização dos valores do ano da ocorrência dos eventos sujeitos à aplicação do Fator C (ano t) para o ano de aplicação na tarifa (ano t +1) a menos que reste um saldo a ser repassado para a próxima revisão, este sim passível de atualização (peça 58, p. 23-24) .
Reporta a ocorrência de erro material no parágrafo 63 da Nota Técnica nº 103/2016/GEROR/SUINF e assinala qual seria a redação correta e, ao final, destaca que o Fator C considera desequilíbrios decorrentes de eventos que geram impacto na receita e que estes impactos podem ser tanto negativos (exemplo citado pelo TCU) quanto positivos (a exemplo perda de receita da concessionária em razão de uma isenção judicial de pedágio) , para concluir que não procede a alegação do TCU de que o evento de desequilíbrio do ano anterior deve ser capitalizado até a data da revisão ordinária subsequente (peça 58, p. 24-25) .
Alegações da Concebra
A Concebra informa que o fator C tem por finalidade reequilibrar os impactos negativos ou positivos sobre as receitas da concessionária, referentes ao período imediatamente anterior à data de sua aplicação, não existindo a previsão contratual de atualização monetária ou de capitalização dos valores do ano da ocorrência do desequilíbrio sujeitos à aplicação do fator C, o que poderia ser verificado no contrato de concessão a partir da fórmula expressa para o referido cálculo (peça 67, p. 18) .
Análise
A unidade técnica evidenciou que, com a estimativa majorada de perda de receitas por eixos suspensos feita por ocasião do início da cobrança de pedágio, a Concebra recebeu R$ 12.623.595,68 a mais do que seria devido durante um ano. Na revisão subsequente, esses valores foram devolvidos, via fator C, sem qualquer tipo de atualização (peça 44, p. 12) :
68. (...) Assim, por exemplo, no caso da isenção aos eixos suspensos, os valores recolhidos indevidamente pela concessionária no exercício de 2015 (cerca de 12 milhões de reais) , estão sendo devolvidos aos usuários sem qualquer atualização, por meio de redução de tarifa vigente a partir da data de 27/7/2016. Entende-se que esse 'reequilíbrio', realizado com base nos valores nominais, foi equivalente a um empréstimo sem juros, de forma a permitir à concessionária a auferição de ganhos financeiros indevidos às expensas dos usuários.
Em suas manifestações, as partes não refutam que os valores recebidos a maior em virtude da estimativa exagerada de perda de receitas em decorrência do art. 17 da Lei 13.103/2015 tenham sido devolvidos, no ano seguinte, sem qualquer tipo de atualização, ocorrência que sem dúvida conferiu uma vantagem financeira imerecida à concessionária.
Alegam, contudo, que essa sistemática desacertada de devolução de valores sem a incidência de taxa de juros, a qual incentiva pleitos de reequilíbrio econômico-financeiro fundados em estimativas preliminares grosseiramente majoradas, encontra-se estabelecida em contrato.
Nota-se, da formulação contida no Anexo 6 do contrato de concessão, que a aplicação da taxa de juros (rt) , equivalente à taxa de desconto do fluxo de caixa marginal, é expressamente prevista para: i) a diferença entre o montante da conta C determinado pela ANTT (Cdt) - aplicado ao cálculo do fator c (ct) com base no tráfego projetado - e o montante efetivamente arrecadado (ct x VTPeqt) , apurado com base no tráfego real, conforme item 2.1; ii) o saldo remanescente da conta C a ser transferido ao fator C de anos posteriores para evitar grandes oscilações tarifárias, conforme item 2.3.2.
Essa inconsistência na formulação do fator C foi objeto da Resolução ANTT 5.850, de 16/7/2019, a qual dispõe que:
Art. 5º O Fator C, quando previsto contratualmente, será utilizado para o reequilíbrio de perdas ou ganhos de receitas, bem como não utilização da integralidade de verbas, conforme prevê o contrato.
§ 1º Perdas ou ganhos de receitas serão integralmente reequilibradas no Fator C, inclusive as relacionadas ao Fluxo de Caixa Marginal, conforme § 6º do Art. 3º, e à aplicação intempestiva do Desconto ou Acréscimo de reequilíbrio.
§ 2º O reequilíbrio do Fator C terá como base a receita anual da concessão e, caso seja necessário reequilibrar eventos ocorridos em dias específicos, será utilizada a receita proporcional aos dias em que ocorreu o evento motivador do reequilíbrio.
§ 3º O fator C será atualizado monetariamente para a mesma data-base de reajuste da tarifa, com a aplicação do IRT.
§ 4º Eventos de correção do Fator C anteriormente aplicado, terão incidência de IRT e taxa de juros prevista no contrato.
Cabe ressalvar que a aplicação do regramento contido na Resolução ANTT 5.850/2019 depende da formalização de termo aditivo, ou seja, da anuência das concessionárias:
Art. 6º Os contratos de concessão aditivados com fundamento nesta Resolução terão eficácia a partir da publicação do respectivo termo aditivo, respeitadas as demais normas legais e disposições contratuais.
Diante da limitação do normativo mencionado em coibir ocorrências análogas àquela verificada nos presentes autos (empréstimo sem juros em razão de estimativas exageradas de perda de receitas) é fundamental que os gestores sejam cautelosos na concessão de incrementos tarifários às concessionárias, abstendo-se de utilizar estimativas preliminares que não raro oneram indevidamente os usuários da rodovia em benefício das empresas.
Nessa linha, vale retomar o teor da determinação contida no Acórdão 2934/2019-TCU-Plenário, da Relatoria do Ministro Augusto Nardes, voltada à inclusão de investimentos nos contratos de concessão de rodovias federais:
9.3.5. abstenha-se de aprovar a inclusão de novos investimentos, de forma condicionada, nos contratos de concessão de rodovias federais, promovendo a inclusão, tão-somente depois que todas as etapas necessárias para a tomada de decisão tenham sido cumpridas e todos os impactos financeiros tenham sido completamente valorados e negociados, em atendimento à Resolução-ANTT 1.187/2005 e ao princípio da motivação dos atos administrativos (art. 2º, da Lei 9.784/1999) ;
Ante o exposto, entende-se que não há como exigir da Concebra a devolução dos rendimentos financeiros auferidos em razão da estimativa exagerada de perda de receitas em decorrência do art. 17 da Lei 13.103/2015.
Por outro lado, dado o potencial contido na formulação do fator C de conferir ganhos financeiros extraordinários às concessionárias, deve-se exigir da ANTT atuação cautelosa quando se depare com a necessidade de incluir valores no contrato de concessão para fazer frente a eventos que acarretem perda de receita por parte da concessionária. 
Assim sendo, cumpre determinar à ANTT que se abstenha de conceder incrementos tarifários via fator C com base em estimativas preliminares de perda de receita, especialmente para os contratos que não contam com previsão de aplicação de taxa de juros (rt) para os montantes eventualmente pagos a maior e passíveis de devolução em revisão posterior pelo valor nominal.
Item d.2
d) proceder, com fundamento no art. 250, inciso V, do RI/TCU, à oitiva da Agência Nacional de Transportes Terrestres, para que se manifeste, e da Concessionária das Rodovias Centrais do Brasil - Triunfo CONCEBRA, para que se manifeste se assim o desejar, no prazo de quinze dias, acerca das seguintes falhas supostamente ocorridas no procedimento de reequilíbrio contratual decorrente do art. 17 da Lei 13.103/2015 (Lei dos caminhoneiros) : (...) 
d.2) equívoco contido na Nota Técnica 103/2016/GEROR/SUINF, caracterizado pela utilização do percentual de reequilíbrio de 13,14% associado à perda de receita de 11,87%, a despeito do aumento de tarifa relativo à nova legislação estipulado na 2ª Revisão Extraordinária ter, de fato, sido de 13,16% [ (0,03301-0,02917) /0,02917] e corresponder ao percentual necessário para estabelecer o reequilíbrio causado por uma perda de receita de 11,63% [ (0,03301-0,02917) /0,033011], e das consequências disso nos valores das tarifas calculados pela agência.
Alegações da ANTT
A ANTT não apresentou esclarecimentos específicos acerca do item d.2 das oitivas.
Alegações da Concebra
Em que pese não ser a fonte ideal para explanar sobre a matéria, para a concessionária 'aparentemente existe um erro material na Nota Técnica nº 075/2015/GEROR/SUINF, o qual já havia inclusive sido tratado pelo Memorando nº 099/2015/GEROR/SUINF, mas aparentemente foi desconsiderada na elaboração da 1a revisão ordinária'. A empresa concorda com as ponderações feitas em relação aos valores apresentados na Nota Técnica nº 103/2016/GEROR/SUINF e destaca a necessidade de retificação na revisão ordinária subsequente.
Análise
Na instrução inicial dos autos questionou-se a razão pela qual a perda de receita, estimada a partir de duas parcelas (8,4% de veículos descarregados com eixos suspensos e 3,2% de veículos carregados com eixos suspensos) , teria totalizado 11,87% [ (1 + 8,4%) * (1 + 3,2%) ] ao invés de 11,6% (8,4% + 3,2%) , que representaria o cálculo correto.
Na instrução subsequente, verificou-se que a despeito de erros materiais nas notas técnicas produzidas pela ANTT (os quais não trouxeram prejuízo aos usuários) , a perda de receita efetivamente considerada na revisão tarifária foi de 11,63% (equivalente, portanto, àquela calculada pela unidade técnica na instrução inicial) , uma vez que a tarifa de pedágio variou de 0,02917 para R$ 0,03301 [ (0,03301 - 0,02917) / 0,03301].
Em sendo assim, entende-se que restou esclarecido o aspecto inicialmente questionado nos presentes autos. 
Item e
e) proceder, com fundamento no art. 250, inciso V, do RI/TCU, à oitiva da Agência Nacional de Transportes Terrestres, para que informe, no prazo de quinze dias, as medidas adotadas por cada concessionária para a aferição da condição de vazio dos veículos de carga, em cumprimento ao art. 3º da Resolução-ANTT 4.898/2015, bem como as ações fiscalizatórias adotadas pela agência na sua esfera de competência;
Alegações da ANTT
A ANTT correlacionou as dificuldades apontadas pelas concessionárias para cada tipo de verificação da condição de vazio prevista na Resolução ANTT 4.898/2015 (peça 58, p. 25) :

Mencionou que estaria em andamento um processo de avaliação utilizando metodologia de fiscalização por meio da documentação fiscal associada à viagem e/ou CIOT dos veículos na BR-163/MT, cujos resultados práticos seriam conhecidos a partir dezembro de 2017 (peça 58, p. 26) .
Acrescenta que, considerando o disposto na resolução, a única verificação da condição de veículo vazio passível de ser realizada seria da avaliação visual pelas autoridades de fiscalização da ANTT ou pela autoridade de trânsito com circunscrição sobre a via (Polícia Rodoviária Federal e/ou Departamento Nacional de Infraestrutura de Transportes) , por se tratar de verificação independente de definição de metodologia e que não traria custos a serem suportados pelas concessionárias (peça 58, p. 26) .
Ressalva que a verificação visual, além de demandar estrutura significativa em termos de recursos humanos (ANTT e PRF) , teria que ser realizada nas proximidades da praça de pedágio, o que poderia ocasionar problemas de segurança para os usuários bem como prejudicar a fluidez do trânsito, dificultando a operação da concessionária; além disso, prejudicaria os usuários das pistas de cobrança automática, cuja finalidade seria justamente evitar a parada na praça (peça 58, p. 26) .
Indica que antes do término do projeto proposto para a BR-163/MT não há definição de qual será a metodologia possível e prática para verificação da condição de vazio dos veículos de carga e ressalta que mesmo que haja possibilidade de definição e metodologia, não há garantia de que seja aplicável, 'visto que dependerá da aplicabilidade e eficiência da medida, havendo a necessidade de prever o impacto que tal medida ensejará na operação normal da praça de pedágio, bem como se os custos incorridos são razoáveis frente ao custo gerado pela não fiscalização' (peça 58, p. 26-27) .
Análise
Nota-se, da manifestação da ANTT, que inexiste procedimento de fiscalização estabelecido para assegurar que a isenção concedida pela Lei 13.103/2015 esteja restrita aos eixos suspensos de veículos que trafegam vazios; ou seja, na prática caminhões carregados podem suspender o eixo ao adentrar as praças de pedágio e pagar tarifa menor do que a efetivamente devida. 
Logo, essa ausência de verificação da condição de vazio do veículo amplia o benefício previsto em lei para todos os eixos suspensos, majorando a perda de receita da concessionária que, por sua vez, é compensada mediante aumento das tarifas de pedágio. Ou seja, a conta da eventual burla à legislação em decorrência da ausência de fiscalização da condição de vazio do veículo acaba sendo repartida entre todos os usuários da rodovia.
A Nota Técnica 103/2016/GEROR/SUINF revela que a receita perdida pela Concebra em decorrência dos eixos suspensos, no período de um ano depois do início da cobrança de pedágio, totalizou R$ 18,8 milhões (peça 25, p. 25) :
86. Assim, considerando que a receita de pedágio, em todas as praças, no ano 2, foi de R$ 246.157.751,60 e que a receita perdida total foi de R$ 18.830.511,10, tem-se o percentual de perda de receita apurada no ano 2 de 7,11% (...) 
 Esse montante, a partir do qual se calculou um aumento da tarifa de pedágio de 7,65%, levou em consideração a totalidade dos eixos suspensos registrados nas cabines de pedágio operadas pela concessionária, seja de veículos vazios (que fazem jus ao benefício) seja de veículos carregados (irregularmente isentos da cobrança) . Por conseguinte, a verificação efetiva da condição de vazio para a concessão do benefício legal tem o potencial de reduzir a tarifa cobrada dos demais usuários. 
Para tanto, é fundamental que o custo de fiscalização da condição de vazio não exceda o benefício eventualmente proporcionado aos usuários em decorrência dessa atividade. No caso da Concebra, uma fiscalização que reduza em 30% a perda de receita da concessionária com eixos suspensos não pode ter custo anual maior do que R$ 5,6 milhões (0,3 x R$ 18,8 milhões) , do contrário, as tarifas de pedágio praticadas serão ainda maiores para os usuários.
Para que o efeito da fiscalização na tarifa seja significativo, é importante certificar-se de que todos os caminhões beneficiados com a isenção estejam de fato carregados, tarefa que definitivamente não é compatível com a avaliação visual, procedimento que a ANTT sinalizou como o único passível de ser realizado à época.
A verificação documental (fiscal e/ou CIOT) , embora passível de adulteração, poderia trazer a abrangência requerida. No entanto, a ANTT ainda aguardava os resultados de um projeto piloto para definir a implantação dessa medida.
Insta observar que a opção que envolve a aferição do peso bruto dos veículos de carga, em tese a mais adequada para se tratar esse tipo de situação (em termos de abrangência, agilidade e confiabilidade) parece ter sido descartada pela ANTT em razão de suposta indisponibilidade de equipamento compatível no mercado, hipótese que precisa ser esclarecida, haja vista a existência de sistemas de pesagem em movimento, inclusive com identificação veicular associada, conforme noticiado para a BR-116/PR/SC (peça 115) :
Tecnologia voltada à fiscalização para proporcionar mais segurança aos usuários da rodovia. A Arteris Planalto Sul colocou em prática o projeto 'Pesagem em Movimento', com modernas balanças dinâmicas usadas para monitorar o transporte de cargas na BR 116.
Além de caracterizar infração passível de multa, trafegar com excesso de carga danifica o pavimento da pista e reduz a vida do veículo, fatores que aumentam o risco de acidentes.
Os equipamentos que auxiliam a operação, foram instalados pela concessionária no km 7,3 em Mafra/SC e KM 196,3 em Campo do Tenente/PR. As balanças contam com um sistema de sensoriamento e detecção de veículos desenvolvidos nos Estados Unidos.
Fora os sensores de peso, os equipamentos trazem em seu conjunto marcadores eletrônicos de velocidade e câmeras que auxiliam a fiscalização da Polícia Rodoviária Federal em tempo integral. Com acesso ao sistema, quando surgir um alerta de excesso de peso a PRF pode realizar a abordagem do mesmo e realizar pesagem de precisão na balança para verificar excesso de peso bruto total (PBT) .
O sistema lê as placas dos veículos comerciais, a fim de identificar excesso no peso. É realizada também a contagem automática dos eixos. Apesar de os equipamentos estarem instalados na via, não há impacto no fluxo do tráfego.
Em suma, a Resolução ANTT 4.898/2015 tratou da fiscalização dos eixos suspensos apenas do ponto de vista formal, sem qualquer análise de viabilidade das alternativas elencadas na regulamentação; na prática, prevalece a situação existente desde a entrada em vigor da Lei 13.103/2015, qual seja, qualquer veículo de carga com eixos suspensos que adentra as praças de pedágio (vazio ou carregado) é beneficiado pela isenção de cobrança por tais eixos.
Diante desse cenário, cabe determinar à ANTT que adote as providências necessárias para viabilizar a isenção da cobrança de pedágio apenas para os veículos de carga que circularem vazios, conforme dispõe o art. 17, da Lei 13.103/2015 ou que apresente estudos que demonstrem, de forma inequívoca, que os custos de fiscalização da condição de vazio suplantam os benefícios proporcionados aos usuários em decorrência dessa atividade. 	CONCLUSÃO
Verificou-se, nesta instrução, que as alegações trazidas pelas partes, em sede de oitiva (art. 276, § 3º, do RITCU) , não foram capazes de afastar os indícios de irregularidade atinentes ao desproporcional aumento tarifário ocorrido em função do art. 16 da Lei nº 13.103/2015, consubstanciado na 4ª Revisão Extraordinária do contrato de concessão da BR-060/153/262/DF/GO/MG, a qual resultou na edição da Resolução 5.236, de 14/12/2016, alterando a tarifa básica de pedágio de R$ 0,03175 para R$ 0,03625 (14,15% de impacto) .
Logo, não há como revogar a medida cautelar que foi concedida pelo Relator destes autos e que ao menos conseguiu limitar os danos infringidos aos usuários pela Resolução ANTT nº 5.236/2016, com as informações então disponíveis (peça 47, p. 5) :
a) com fulcro no art. 45 da Lei nº 8.443/1992 c/c o art. 276 do Regimento Interno deste Tribunal, determinar à Agência Nacional de Transportes Terrestres, cautelarmente, até que o Tribunal delibere sobre o mérito desta Representação, que retifique a 4ª Revisão Extraordinária do contrato de concessão da BR-060/153/262/DF/GO/MG, autorizada pela Resolução ANTT nº 5.236/2016, de modo a não utilizar valores superiores aos constantes dos estudos de viabilidade que balizaram o certame alusivo ao referido contrato de concessão, com o deságio proposto pela licitante vencedora, como base de referência para compensação do aumento de custos de manutenção do pavimento decorrente do art. 16 da Lei nº 13.103/2015;
Atualmente, já se sabe que o reajuste contém irregularidades não apenas na base de cálculo dos custos de manutenção (os quais foram estimados com base nos CMG) , mas também no percentual que foi utilizado (advindo do estudo 'Análise do impacto financeiro das propostas de peso por eixo da ANFAVEA e do MERCOSUL utilizando Modelo HDM-4') , de modo que se poderia cogitar da retomada da proposta inicial da unidade técnica no sentido de suspender por completo os efeitos da 4ª Revisão Extraordinária do contrato de concessão da BR-060/153/262/DF/GO/MG até a elaboração de estudo tecnicamente fundamentado, voltado às modificações legais efetivamente ocorridas e aos parâmetros contratualmente pertinentes (peça 44, p. 22) .
Ocorre que no âmbito do TC Processo 012.831/2017-4, processo que sedimentou o entendimento acerca da inadequação tanto da base de cálculo (CMG) quanto do percentual adotado (10,5%) em relação ao evento em análise nestes autos (art. 16 da Lei 13.103/2015) , foram exaradas determinações (Acórdão 290/2018-TCU-Plenário) que abrangem o contrato de concessão da BR-060/153/262/DF/GO/MG (Concebra) :
9.2.1. reavalie, no prazo de 90 dias, os efeitos do art. 16 da Lei 13.103/2015 sobre os esforços de manutenção da Rodovia BR-101/ES/BA, a partir de estudos de engenharia específicos que dimensionem estes efeitos, em substituição aos resultados da Nota Técnica Conjunta SE-SPNT-DNIT-ANTT/MT 1/2015, levando em conta, para tanto, as inconsistências apuradas nestes autos, adotando posteriormente as medidas administrativas pertinentes, tais como, a edição de novas Resoluções a respeito do tema, com vistas à utilização dos novos parâmetros obtidos nos cálculos para os reajustes tarifários;
9.2.2. retifique em definitivo, no prazo de 120 dias, a revisão tarifária autorizada pela Resolução 5.339/2017, contemplando, no caso, os parâmetros obtidos dos estudos determinados no subitem anterior, bem como os valores dos serviços de manutenção apresentados pela ECO101 em seu plano de negócios, como base de referência para compensar os efeitos do art. 16 da Lei 13.103/2015, em atendimento ao art. 9º, §§2º e 4º e art. 10 da Lei 8.987/1995;
9.2.3. abstenha-se de utilizar os custos médios gerenciais do DNIT como base de cálculo para os valores de investimentos a serem incluídos nos contratos de concessão de rodovias federais, bem como para investimentos já previstos no Plano de Exploração da Rodovia (PER) , em atendimento ao art. 9º, §§ 2º e 4º e art. 10 da Lei 8.987/1995;
9.2.4. retifique, no prazo de 180 dias, todas as revisões tarifárias já aprovadas em decorrência dos efeitos do art. 16 da Lei 13.103/2015 nos demais contratos de concessão de rodovias vigentes, considerando, no que for cabível, os critérios constantes destes autos, demonstrando expressamente a manutenção original do equilíbrio econômico-financeiro;
9.3. encaminhar ao TCU, no prazo de até 120 dias, os documentos que evidenciem o cumprimento dos subitens 9.2.1 a 9.2.3, e, no prazo de até 210 dias, os documentos referentes ao cumprimento do subitem 9.2.4, para fins de monitoramento das determinações;
Como já existe determinação do Tribunal para que a revisão do contrato de concessão da BR-060/153/262/DF/GO/MG seja retificada a partir de estudos de engenharia que dimensionem os eventuais efeitos do art. 16 da Lei 13.103/2015 sobre os custos de manutenção do pavimento (item 9.2.4) , os quais não devem ser aferidos com base nos custos médios gerenciais do Dnit (item 9.2.3) , entende-se que não há razão para emitir novas determinações de mesmo teor nos presentes autos, senão de acompanhar o deslinde da matéria, previsto para ocorrer até meados deste ano (Acórdão 13/2020-TCU-Plenário) .
Considerando a expectativa de resolução definitiva da matéria em prazo exíguo, entende-se razoável que a cautelar seja mantida nos exatos termos em que foi proferida (a despeito de se ter utilizado o percentual de 10,5% à época) até que a retificação tarifária definitiva ocorra. 
Além da adoção de medidas necessárias e suficientes para promover a recomposição do equilíbrio econômico-financeiro do contrato de concessão em razão do art. 16 da Lei 13.103/2015, é preciso avançar na avaliação da conduta dos gestores que deram causa às irregularidades tratadas nestes autos, em consonância com a recomendação contida no item 9.3 do Acórdão 1461/2018-TCU-Plenário.
Assim sendo, é necessário promover a audiência do responsável pelo Memorando nº 790/2016/SUINF, de 3/8/2016, o qual ditou a adoção de procedimentos irregulares para a recomposição do equilíbrio econômico-financeiro do contrato de concessão da BR-060/153/262/DF/GO/MG e das demais rodovias federais concedidas em razão da inovação legislativa estabelecida pelo art. 16 da Lei 13.103/2015, o que permitiu incrementos irrealisticamente elevados das tarifas básicas de pedágio (14,15% no caso concreto) , em afronta ao art. 9º, §§ 2º e 4º e art. 10, da Lei 8.987/1995 e aos princípios da razoabilidade e da proporcionalidade:
1. Trata-se da Lei Federal nº 13.103/2015, conhecida também como Lei dos Caminhoneiros, que estabeleceu o aumento da margem de tolerância do peso bruto total por eixo dos veículos, de 5% para 10%. (...) 
6. Solicito que essa GEINV adote, como valor preliminar nas revisões tarifárias das Concessionárias das Rodovias Federais, o Estudo do Dnit em anexo, o qual apresenta a 'Análise do impacto financeiro das propostas de peso por eixo da ANFAVEA e do MERCOSUL utilizando Modelo HDM-4'.
7. Por fim, para estimar o valor a ser incorporado em Fluxo de Caixa Marginal, além de adotar o percentual de 10,50% sobre o custo de manutenção do pavimento, deve-se considerar o valor médio de manutenção (restauração) do Custo Médio Gerencial do Dnit para um ciclo de manutenção (vida útil) de 8 anos.
Há que se realizar, também, a audiência dos diretores da ANTT que aprovaram, em 13/12/2016 (699ª reunião de diretoria - peça 116) , a 4ª revisão extraordinária da tarifa básica de pedágio da Concebra (BR-060/153/262/DF/GO/MG) , concedendo um aumento baseado em premissas irregulares (Memorando nº 790/2016/SUINF) e irrealisticamente elevado para a tarifa básica de pedágio praticada pela Concebra, em afronta ao art. 9º, §§ 2º e 4º e art. 10, da Lei 8.987/1995 e aos princípios da razoabilidade e da proporcionalidade.
Consoante indicado na matriz de responsabilização, anexa a esta instrução, nos termos do art. 28, da Lei de Introdução às Normas do Direito Brasileiro, o agente público responde pessoalmente por suas decisões ou opiniões técnicas em caso de erro grosseiro, situação verificada no caso concreto. 
No tocante ao art. 17 da Lei 13.103/2015, verificou-se que os valores recebidos a maior em virtude da estimativa exagerada de perda de receitas foram devolvidos, no ano seguinte, sem qualquer tipo de atualização, em virtude de inconsistências na formulação do fator C, as quais foram objeto da Resolução ANTT 5.850/2019.
No entanto, como a aplicação das alterações propostas pela Resolução ANTT 5.850/2019 é incerta, pois depende da anuência das concessionárias (celebração de termo aditivo) , insta exigir da ANTT atuação cautelosa quando se deparar com a necessidade de incluir valores no contrato de concessão para fazer frente a eventos que acarretem perda de receita por parte da concessionária, de maneira que o fator C seja utilizado apenas quando o montante devido tenha sido calculado de forma definitiva (valores finais) , entendimento análogo àquele adotado no item 9.3.5 do Acórdão 2934/2019-TCU-Plenário, da Relatoria do Ministro Augusto Nardes, para a inclusão de novos investimentos.
Constatou-se, também, que inexiste procedimento de fiscalização estabelecido para assegurar que a isenção concedida pela Lei 13.103/2015 esteja restrita aos eixos suspensos de veículos que trafegam vazios; ou seja, a Resolução ANTT 4.898/2015 não teve efeitos práticos de sorte que qualquer veículo de carga com eixos com eixos suspensos que adentra as praças de pedágio (vazio ou carregado) é beneficiado pela isenção de cobrança por tais eixos.
Diante desse cenário, cabe determinar à ANTT que adote as providências necessárias para viabilizar a isenção da cobrança de pedágio apenas para os veículos de carga que circularem vazios, conforme dispõe o art. 17, da Lei 13.103/2015 ou que apresente estudos que demonstrem, de forma inequívoca, que os custos de fiscalização da condição de vazio suplantam os benefícios proporcionados aos usuários em decorrência dessa atividade.
Finalmente, com relação ao questionamento que constou da instrução inicial dos autos acerca do percentual de perda de receita que deveria ter sido adotado (11,6% ao invés de 11,87%) , verificou-se que a despeito de erros nas notas técnicas produzidas pela ANTT, restou esclarecido que a perda de receita efetivamente considerada na revisão tarifária foi de 11,63% (equivalente, portanto, àquela calculada pela unidade técnica na instrução inicial) , uma vez que a tarifa de pedágio variou de 0,02917 para R$ 0,03301 [ (0,03301 - 0,02917) / 0,03301]. 
PROPOSTA DE ENCAMINHAMENTO	
Ante o exposto, submeto os autos à consideração superior, propondo:
com fundamento no art. 45 da Lei 8.443/1992 c/c art. 276 do Regimento Interno/TCU, manter a medida cautelar adotada nos presentes autos até que a ANTT cumpra as determinações contidas no Acórdão 290/2018-TCU-Plenário aplicáveis ao contrato de concessão da BR-060/153/262/DF/GO/MG, em especial o item 9.2.4 do referido decisum;
b) com fundamento no art. 250, inciso IV, c/c o art. 237, parágrafo único, do RI/TCU, realizar a audiência dos responsáveis elencados a seguir, para que, no prazo de quinze dias, apresentem suas razões de justificativa pelos indícios de irregularidade verificados: 
b.1 - Luiz Fernando Castilho (CPF XXX.469.011-XX) - Superintendente da Exploração da Infraestrutura Rodoviária da ANTT (entre 29/9/2015 a 01/03/2018) por ter subscrito o Memorando nº 790/2016/SUINF, de 3/8/2016, o qual ditou a adoção de premissas (advindas do estudo 'Análise do impacto financeiro das propostas de peso por eixo da ANFAVEA e do MERCOSUL utilizando Modelo HDM-4') e de procedimentos (custos médios gerenciais do Dnit) irregulares para a recomposição do equilíbrio econômico-financeiro do contrato de concessão da BR-060/153/262/DF/GO/MG e das demais rodovias federais concedidas em razão da inovação legislativa estabelecida pelo art. 16 da Lei 13.103/2015, o que permitiu incrementos irrealisticamente elevados das tarifas básicas de pedágio (14,15% no caso concreto) , em afronta ao art. 9º, §§ 2º e 4º e art. 10, da Lei 8.987/1995 e aos princípios da razoabilidade e da proporcionalidade;
b.2 - Sérgio de Assis Lobo (CPF XXX.318.018-XX) , Diretor da ANTT (04/08/2015 a 18/02/2019) , por ter apresentado o Voto DSL 221/2016 e por ter aprovado, em 13/12/2016 (699ª reunião de diretoria) , a 4ª revisão extraordinária da tarifa básica de pedágio da Concebra (BR-060/153/262/DF/GO/MG) , concedendo um aumento baseado em premissas (advindas do estudo 'Análise do impacto financeiro das propostas de peso por eixo da ANFAVEA e do MERCOSUL utilizando Modelo HDM-4') e procedimentos (custos médios gerenciais do Dnit) irregulares para a recomposição do equilíbrio econômico-financeiro do contrato de concessão da BR-060/153/262/DF/GO/MG e das demais rodovias federais concedidas em razão da inovação legislativa estabelecida pelo art. 16 da Lei 13.103/2015, o que permitiu incrementos irrealisticamente elevados das tarifas básicas de pedágio (14,15% no caso concreto) , em afronta ao art. 9º, §§ 2º e 4º e art. 10, da Lei 8.987/1995 e aos princípios da razoabilidade e da proporcionalidade;
b.3 - Jorge Luiz Macedo Bastos (CPF XXX.486.207-XX) - Diretor-Geral da ANTT (16/04/2015 a 18/02/2018) , Marcelo Vinaud Prado (CPF XXX.360.951-XX) - Diretor da ANTT (22/07/2015 a 18/02/2017) e Mário Rodrigues Júnior (CPF XXX.388.828-XX) - Diretor da ANTT (30/08/2016 a 20/02/2018) por terem aprovado, em 13/12/2016 (699ª reunião de diretoria) , a 4ª revisão extraordinária da tarifa básica de pedágio da Concebra (BR-060/153/262/DF/GO/MG) , concedendo um aumento baseado em premissas (advindas do estudo 'Análise do impacto financeiro das propostas de peso por eixo da ANFAVEA e do MERCOSUL utilizando Modelo HDM-4') e procedimentos (custos médios gerenciais do Dnit) irregulares para a recomposição do equilíbrio econômico-financeiro do contrato de concessão da BR-060/153/262/DF/GO/MG e das demais rodovias federais concedidas em razão da inovação legislativa estabelecida pelo art. 16 da Lei 13.103/2015, o que permitiu incrementos irrealisticamente elevados das tarifas básicas de pedágio (14,15% no caso concreto) , em afronta ao art. 9º, §§ 2º e 4º e art. 10, da Lei 8.987/1995 e aos princípios da razoabilidade e da proporcionalidade;
c) com fundamento no art. 43, inciso I, da Lei 8.443/1992 c/c art. 250, inciso II, do Regimento Interno do TCU, determinar à Agência Nacional de Transportes Terrestres que:
c.1 - no prazo de 180 dias, adote as providências necessárias para viabilizar a isenção da cobrança de pedágio apenas para os veículos de carga que circularem vazios, conforme dispõe o art. 17, da Lei 13.103/2015, ou que apresente estudos que demonstrem, de forma inequívoca, que os custos de fiscalização da condição de vazio suplantam os benefícios proporcionados aos usuários em decorrência dessa atividade;
c.2 - abstenha-se de conceder incrementos tarifários, via fator C, com base em estimativas preliminares, promovendo a inclusão tão-somente depois que a perda de receita incorrida pela concessionária tenha sido apropriadamente quantificada, especialmente para os contratos que não contam com previsão de aplicação de taxa de juros (rt) , evitando-se que os montantes eventualmente pagos a maior sejam devolvidos, em revisão posterior, pelo valor nominal, conferindo vantagem financeira indevida ao particular, em afronta ao art. 9º, § 4º e art. 10, da Lei 8.987/1995".
2.	O titular da SeinfraRodoviaAviação anuiu à proposta apresentada pelo auditor, sem prejuízo das seguintes adequações de redação (peça 121) :
"Em relação às alíneas 'a' e 'b', não vejo reparos a fazer. 
No entanto, em relação à alínea 'c', considerando a recente Resolução-TCU 315/2020, que dispõe sobre a elaboração de deliberações que contemplem medidas a serem tomadas pelas unidades jurisdicionadas no âmbito do TCU, regulamentada pela Portaria-Segecex 9/2020, e em atenção ao prescrito no art. 10 desta última, proponho que sua redação seja adequada conforme o anexo único da citada regulamentação, com as adaptações necessárias. 
Assim, segue a proposta de encaminhamento: 
a) (redação idêntica à do parágrafo 191, alínea 'a', da peça 119) ; 
b) (redação idêntica à do parágrafo 191, alínea 'b', da peça 119) ; 
c) determinar à Agência Nacional de Transportes Terrestres: 
c.1 - com fundamento no art. 4º, inciso I, da Resolução-TCU 315/2020, que, no prazo de 180 dias, adote as providências necessárias para viabilizar a isenção da cobrança de pedágio apenas para os veículos de carga que circularem vazios, conforme dispõe o art. 17, da Lei 13.103/2015, ou que apresente estudos que demonstrem, de forma inequívoca, que os custos de fiscalização da condição de vazio suplantam os benefícios proporcionados aos usuários em decorrência dessa atividade; e 
c.2 - com fundamento no art. 4º, inciso II, da Resolução-TCU 315/2020, que se abstenha de conceder incrementos tarifários, via fator C, com base em estimativas preliminares, promovendo a inclusão tão-somente depois que a perda de receita incorrida pela concessionária tenha sido apropriadamente quantificada, especialmente para os contratos que não contam com previsão de aplicação de taxa de juros (rt) , em afronta ao art. 9º, § 4º e art. 10, da Lei 8.987/1995".
É o Relatório.

Não atuou.

REPRESENTAÇÃO COM PROPOSTA DE MEDIDA CAUTELAR. SUPOSTAS IRREGULARIDADES PRATICADAS PELA AGÊNCIA REGULADORA NA REVISÃO TARIFÁRIA DO CONTRATO DE CONCESSÃO DA RODOVIA BR-060/153/262/DF/GO/MG POR CONTA DOS EFEITOS DA LEI DOS CAMINHONEIROS. APROVAÇÃO DE REAJUSTE CALCULADO A PARTIR DE PARÂMETROS DISTINTOS DOS CONSTANTES DAS MODIFICAÇÕES LEGAIS OCORRIDAS E EM COMPLETA DISSOCIAÇÃO DA REALIDADE CONTRATUAL, EM PATAMAR DESARRAZOADO E DESPROPORCIONAL, COM PATENTE DESEQUILÍBRIO EM DESFAVOR DO PODER CONCEDENTE E DOS USUÁRIOS DA RODOVIA CONCEDIDA. OFENSA AO PRINCÍPIO DO EQUILÍBRIO ECONÔMICO-FINANCEIRO ESTABELECIDO PELO ART. 9º, § 4º, DA LEI 8.987/1995 E A PRINCÍPIOS DA ADMINISTRAÇÃO PÚBLICA, ENTRE OS QUAIS OS DO INTERESSE PÚBLICO, DA RAZOABILIDADE, DA PROPORCIONALIDADE, DA MOTIVAÇÃO DOS ATOS ADMINISTRATIVOS, DA ISONOMIA ENTRE OS LICITANTES E DA VINCULAÇÃO AO PROCEDIMENTO LICITATÓRIO. CONHECIMENTO. CONCESSÃO DE CAUTELAR PARA RETIFICAÇÃO PROVISÓRIA DA REVISÃO TARIFÁRIA. OITIVA DAS PARTES. AGRAVO. CONHECIMENTO. REJEIÇÃO. ANÁLISE DAS OITIVAS. PROCEDÊNCIA. DETERMINAÇÃO DE RETIFICAÇÃO DA METODOLOGIA IMPUGNADA JÁ ENDEREÇADA À AGÊNCIA REGULADORA MEDIANTE O ACÓRDÃO 290/2018-TCU-PLENÁRIO. DETERMINAÇÃO PARA PERMANÊNCIA DA TARIFA DE PEDÁGIO PROVISÓRIA ATÉ O CUMPRIMENTO DA ALUDIDA DETERMINAÇÃO RELATIVAMENTE À CONCESSÃO EM TELA. OUTRAS DETERMINAÇÕES. AUDIÊNCIA.

REPRESENTAÇÃO (REPR)

Secretaria de Fiscalização de Infraestrutura Rodoviária e de Aviação Civil - SeinfraRodoviaAviação.

Cuidam os autos de representação formulada pela Secretaria de Fiscalização de Infraestrutura Rodoviária (SeinfraRodoviaAviação) , com base no art. 237, inciso VI, do Regimento Interno deste Tribunal, em face de indícios de irregularidades envolvendo a aplicação da Lei 13.103/2015, conhecida como "Lei dos Caminhoneiros", especificamente no que concerne ao incremento gerado na tarifa básica de pedágio do Contrato de Concessão da BR-060/153/262/DF/GO/MG, firmado entre a Agência Nacional de Transportes Terrestres (ANTT) e a Concessionária de Rodovias Centrais do Brasil S.A. (Triunfo Concebra) , por força da 4ª Revisão Extraordinária, aprovada pela Resolução ANTT 5.236/2016.
2.	No que se refere à pesagem de veículos de transporte de carga e de passageiros, o art. 16 da referida lei permitiu uma tolerância maior, de 10%, sobre os limites de peso bruto transmitido por eixo de veículos à superfície das vias públicas.
3.	Relativamente ao Contrato de Concessão da BR-060/153/262/DF/GO/MG, foi promovido um acréscimo tarifário de 14,15% (de R$ 0,03175 para R$ 0,03625) , com efeito financeiro a partir de 27/6/2017, visando à compensação dos custos adicionais com a manutenção do pavimento a serem assumidos pela concessionária, ao longo da concessão, em face do disposto no art. 16 da Lei 13.103/2015, quantificados pela ANTT em R$ 590.373.069,73, a valores iniciais. 
4. 	Ressalte-se que, para determinar esse valor, a ANTT considerou os seguintes parâmetros:
	i) como custo total de manutenção do pavimento da rodovia concedida, o valor obtido a partir da tabela de Custos Médios Gerenciais do Dnit (CMG/DNIT) para manutenção do pavimento (R$/m²) , adotando o ciclo de manutenção (vida útil) de 8 anos, conforme parâmetros de projetos e orientações apontadas no Manual de Restauração de Pavimentos Asfálticos do DNIT (IPR-720/2006) , no total de R$ 5,62 bilhões; 
	ii) como acréscimo dos dispêndios da concessionária com a manutenção adicional do pavimento da rodovia concedida, o percentual de 10,5%, extraído de estudo elaborado pelo DNIT intitulado "Análise do impacto financeiro das propostas de peso por eixo da ANFAVEA e do MERCOSUL utilizando Modelo HDM-4". 
5.	No entendimento da SeinfraRodoviaAviação, a ANTT teria quantificado esse incremento utilizando parâmetros distintos dos constantes das modificações legais ocorridas e dissociados da realidade contratual, fazendo uso, assim, de custos adicionais de manutenção irrealisticamente elevados, o que teria resultado em significativos prejuízos aos usuários da rodovia concedida. 
6.	A unidade técnica fundamentou suas conclusões nos seguintes apontamentos:
	- com base nos estudos que embasaram o processo licitatório da concessão (EVTE) e na proposta apresentada pela licitante vencedora desse certame, o valor dos gastos totais da concessionária durante os trinta anos de concessão (o qual inclui outros dispêndios além dos de manutenção do pavimento da rodovia concedida, como os de operação da via e execução de obras de ampliação) seria de R$ 5,15 bilhões. Não obstante, o valor dos custos com a manutenção do pavimento utilizado como referência para o cálculo do reajuste tarifário, obtido pela ANTT com base nos custos médios gerenciais do Dnit, foi de R$ 5,62 bilhões, ou seja, superior aos dispêndios totais previstos para toda a concessão, de R$ 5,15 bilhões;
	-	considerando-se o percentual de 10,5% utilizado pela ANTT para a majoração dos custos de manutenção do pavimento da rodovia concedida em face da alteração promovida pelo art. 16 da Lei 13.103/2015, aplicado sobre os dispêndios totais previstos nas rubricas de manutenção e recuperação de rodovias para toda a concessão - com base no EVTE e na proposta apresentada pela concessionária -, tais custos seriam de R$ 92.239.195,72, valor muito inferior ao quantificado pela agência reguladora, de R$ 590.373.069,73;
	- estudos promovidos no âmbito da própria agência reguladora (Nota Técnica 36/2015/GEROR/SUINF, de 1º/4/2015, peça 39) estimaram um incremento tarifário de 2,73% em decorrência do aumento dos custos adicionais de manutenção do pavimento, ou seja, bem inferior aos 14,15% definidos pela agência reguladora, inexistindo, nos autos, qualquer estudo questionando a avaliação contida na referida nota técnica ou justificando a não adoção dos parâmetros nela indicados quando da 4ª Revisão Extraordinária; 
	- considerando apenas os estudos que embasaram o processo licitatório da concessão (EVTE) e os valores indicados pela ANTT para tais custos na Nota Técnica nº 36/2015/GEROR/SUINF, o custo total com manutenção/conservação/recuperação do pavimento da rodovia concedida seria de R$ 1.868.159.232,28, o que representaria 17% do valor total previsto para os dispêndios da concessão (R$ 10.731.403.957,69) . Assim, a incidência do percentual de 10,5% sobre a parcela de dispêndios relacionados à manutenção/conservação/recuperação do pavimento da rodovia concedida conduziria a uma estimativa de aumento tarifário de 1,8% (0,105 * 17%) , patamar também bem inferior ao adotado pela agência reguladora; 
	- embora tenha sido adotado um aumento de 10,5% para cômputo dos custos adicionais de manutenção do pavimento da rodovia concedida em face da alteração promovida pelo art. 16 da Lei 13.103/2015, incidente apenas sobre parte dos dispêndios da concessão, equivalente a menos de 20%, o incremento no total a ser arrecadado pela concessionária foi estabelecido pela ANTT em 14,15%;
 	- 	não obstante os custos de manutenção do pavimento da rodovia concedida representarem menos de 20% dos dispêndios totais do contrato de concessão, o incremento de 10,5% no valor desses custos gerou um impacto tarifário de 14,15%.	
7. 	Em face dessas constatações, a SeinfraRodoviaAviação propôs (peça 44) a suspensão do incremento tarifário efetivado pela 4ª Revisão Extraordinária, condicionando eventual compensação a ser concedida em função do art. 16 da Lei 13.103/2015 à existência de estudo tecnicamente fundamentado, que fosse concernente às modificações legais efetivamente ocorridas e aos parâmetros contratualmente pertinentes. 
8.	Propôs, também, a oitiva das partes envolvidas, nos seguintes termos:
"b) determinar, nos termos do art. 276, § 3º, do RITCU, a oitiva da Agência Nacional de Transportes Terrestres, para que, no prazo de até quinze dias, manifeste-se, em função da aparente afronta ao princípio do equilíbrio econômico-financeiro, estabelecido pelo § 4º do art. 9º da Lei 8.987/1995, que pode resultar em prejuízos aos usuários superiores a R$ 1,18 bilhão, sobre as justificativas do aumento tarifário trazido pela 4ª Revisão Extraordinária da concessão da BR-060/153/262/DF/GO/MG, ocorrido em função do art. 16 da Lei 13.103/2015, incluindo as premissas estabelecidas pelo Memorando 790/2016/SUINF, alertando a possibilidade de esta Corte, em definitivo, determinar o cancelamento do reajuste e julgar ilegal o citado memorando, particularmente no que tange: 
b.1) às estimativas dos custos de manutenção baseados nos 'Custos Médios Gerenciais do Dnit' e em restaurações da rodovia a cada oito anos;
b.2) à utilização, como referência para o cálculo do reajuste tarifário, de valores para os custos com a manutenção do pavimento, da ordem de R$ 5,62 bilhões, superiores aos dispêndios totais previstos para toda a concessão, de R$ 5,15 bilhões;
b.3) à utilização de percentual de reajuste tarifário de 14,15%, superior ao percentual de 10,5%, empregado, no próprio cálculo realizado pela ANTT, como referência para o aumento das despesas com manutenção de pavimento decorrentes da lei; 
b.4) à utilização de percentual de reajuste tarifário de 14,15%, em preterição ao uso do fator D e ao cálculo previamente realizado pela própria agência na Nota Técnica 36/2015/GEROR/SUINF, que estimou, para a Concebra, que seria devido um incremento de 2,73% da tarifa em função do aumento de 10,5% dos custos de manutenção do pavimento;
b.5) à utilização do estudo denominado 'Análise do impacto financeiro das propostas de peso por eixo da ANFAVEA e do MERCOSUL utilizando Modelo HDM-4' como base para a estimativa do incremento dos custos com manutenção resultante da alteração trazida pelo art. 16 da Lei 13.103/2015, a despeito do mencionado estudo não ser relativo à modificação legal ocorrida, particularmente quanto aos seguintes pontos:
b.5.1) o estudo analisou os impactos oriundos do acréscimo de uma tonelada por eixo, o que resultaria em diferentes aumentos percentuais no peso bruto transmitido por eixo (16,7% para os eixos isolados de dois pneumáticos e 10% para os eixos isolados de quatro pneumáticos, por exemplo) , enquanto a modificação legal gerou um aumento na tolerância por peso transmitido por eixo de apenas 2,5%;
b.5.2) o estudo considerou que a qualidade de construção das rodovias seria 'pobre/frágil', a condição estrutural do pavimento seria 'pobre' e a textura do pavimento seria 'razoável', o que não é condizente com as condições esperadas das rodovias concedidas, em especial do trecho em questão; 
c) determinar, nos termos do art. 250, inciso V, do RITCU, a oitiva da Concessionária das Rodovias Centrais do Brasil - Triunfo CONCEBRA, para que, no prazo de até quinze dias, manifestar-se, se assim o desejar, em função da aparente afronta ao princípio do equilíbrio econômico-financeiro, estabelecido pelo § 4º do art. 9º da Lei 8.987/1995, que pode resultar em prejuízos aos usuários superiores a R$ 1,18 bilhão, sobre as justificativas do aumento tarifário trazido pela 4ª Revisão Extraordinária da concessão da BR-060/153/262/DF/GO/MG, ocorrido em função do art. 16 da Lei 13.103/2015, incluindo as premissas estabelecidas pelo Memorando 790/2016/SUINF, alertando a possibilidade de esta Corte, em definitivo, determinar o cancelamento do reajuste e julgar ilegal o citado memorando, particularmente no que tange: 
c.1) às estimativas dos custos de manutenção baseados nos 'Custos Médios Gerenciais do Dnit' e em restaurações da rodovia a cada oito anos;
c.2) à utilização, como referência para o cálculo do reajuste tarifário, de valores para os custos com a manutenção do pavimento, da ordem de R$ 5,62 bilhões, superiores aos dispêndios totais previstos para toda a concessão, de R$ 5,15 bilhões;
c.3) à utilização de percentual de reajuste tarifário de 14,15%, superior ao percentual de 10,5%, empregado, no próprio cálculo realizado pela ANTT, como referência para o aumento das despesas com manutenção de pavimento decorrentes da lei; 
c.4) à utilização de percentual de reajuste tarifário de 14,15%, em preterição ao uso do fator D e ao cálculo previamente pela própria agência na Técnica 36/2015/GEROR/SUINF, que estimou, para a Concebra, um incremento de 2,73% da tarifa em função do aumento dos custos de manutenção do pavimento de 10,5%;
c.5) à utilização do estudo denominado 'Análise do impacto financeiro das propostas de peso por eixo da ANFAVEA e do MERCOSUL utilizando Modelo HDM-4' como base para a estimativa do incremento dos custos com manutenção resultante da alteração trazida pelo art. 16 da Lei 13.103/2015, a despeito do mencionado estudo não ser relativo à modificação legal ocorrida, particularmente quanto aos seguintes pontos:
c.5.1) o estudo analisou os impactos oriundos do acréscimo de uma tonelada por eixo, o que resultaria em diferentes aumentos percentuais no peso bruto transmitido por eixo (16,7% para os eixos isolados de dois pneumáticos e 10% para os eixos isolados de quatro pneumáticos, por exemplo) , enquanto a modificação legal gerou um aumento na tolerância por peso transmitido por eixo de apenas 2,5%
c.5.2) o estudo considerou que a qualidade de construção das rodovias seria 'pobre/frágil', a condição estrutural do pavimento seria 'pobre' e a textura do pavimento seria 'razoável', o que não é condizente com as condições esperadas das rodovias concedidas, em especial do trecho em questão;
d) proceder, com fundamento no art. 250, inciso V, do RI/TCU, à oitiva da Agência Nacional de Transportes Terrestres, para que se manifeste, e da Concessionária das Rodovias Centrais do Brasil - Triunfo CONCEBRA, para que se manifeste se assim o desejar, no prazo de quinze dias, acerca das seguintes falhas supostamente ocorridas no procedimento de reequilíbrio contratual decorrente do art. 17 da Lei 13.103/2015 (Lei dos caminhoneiros) :
d.1) não utilização, nos cálculos apresentados na Nota Técnica 103/2016/GEROR/SUINF, dos valores capitalizados até a data da revisão ordinária correspondente para compor a 'Conta C' (Cdt+1) , resultando no desequilíbrio da avença por meio de ganhos financeiros indevidos;
d.2) equívoco contido na Nota Técnica 103/2016/GEROR/SUINF, caracterizado pela utilização do percentual de reequilíbrio de 13,14% associado à perda de receita de 11,87%, a despeito do aumento de tarifa relativo à nova legislação estipulado na 2ª Revisão Extraordinária ter, de fato, sido de 13,16% [ (0,03301-0,02917) /0,02917] e corresponder ao percentual necessário para estabelecer o reequilíbrio causado por uma perda de receita de 11,63% [ (0,03301-0,02917) /0,033011], e das consequências disso nos valores das tarifas calculados pela agência.
e) proceder, com fundamento no art. 250, inciso V, do RI/TCU, à oitiva da Agência Nacional de Transportes Terrestres, para que informe, no prazo de quinze dias, as medidas adotadas por cada concessionária para a aferição da condição de vazio dos veículos de carga, em cumprimento ao art. 3º da Resolução-ANTT 4.898/2015, bem como as ações fiscalizatórias adotadas pela agência na sua esfera de competência".
9.	Mediante o despacho datado de 7/8/2017 (peça 47) , ratificado pelo Plenário do TCU na sessão de 9/8/2017 (peça 49) , acolhi o exame empreendido pela unidade técnica, ressalvando, apenas, o alcance da medida proposta, para determinar à ANTT, cautelarmente, que retificasse a revisão tarifária em tela, de modo a não utilizar valores superiores aos constantes dos estudos de viabilidade que balizaram o certame alusivo ao referido contrato de concessão, com o deságio proposto pela licitante vencedora, como base de referência para compensação do aumento de custos de manutenção do pavimento decorrente do art. 16 da Lei 13.103/2015. 
10.	No caso, em vez da suspensão integral do incremento tarifário promovido pela 4ª Revisão Extraordinária, entendi que, naquele momento processual, devia ser mantida a adoção do percentual de 10,5% para fins de cálculo do referido aumento de custos, alterando-se, apenas, a base de incidência desse percentual (dos valores obtidos com base em custos médios gerenciais do Dnit para os constantes dos estudos de viabilidade que balizaram o certame alusivo ao contrato de concessão da BR-060/153/262/DF/GO/MG, com o deságio proposto pela vencedora do certame, uma vez que, em função do seu regramento, não existe proposta comercial (Plano de Negócios) da concessionária especificando, item a item, os gastos com a manutenção da rodovia) .
11.	Não obstante os questionamentos levantados nos autos acerca da utilização do percentual de 10,5% para a apuração do aumento dos gastos com manutenção do pavimento concedido trazidos pelo art. 16 da Lei 13.103/2015, não vislumbrei na ocasião elementos de convicção suficientes acerca da inadequabilidade desse parâmetro.
12.	Em vista disso, entendi necessário que, preliminarmente, fossem examinadas as manifestações a serem apresentadas pela agência reguladora e pela concessionária, em sede de oitiva, sobre a adoção desse percentual, a fim de se obter elementos adicionais ao exame dessa matéria, com vistas a se buscar maiores esclarecimentos acerca desse parâmetro e, a partir disso, aferir, com segurança, a sua desarrazoabilidade.
13.	Em cumprimento à medida cautelar proferida nestes autos, a ANTT publicou a Resolução 5.410/2017 (peça 65) , em 1º/9/2017, aprovando a 6ª Revisão Extraordinária da tarifa básica do pedágio da concessão em exame, retificando-a de R$ 0,03625 para R$ 0,03402.
14.	Contra o despacho que determinou a medida cautelar, interpuseram agravos a ANTT (peça 54) e a Concebra (peça 60, 62 e 68 e 69) , tendo este Tribunal negado provimento ao primeiro e considerado prejudicado o segundo, ante o pedido de desistência do recurso, conforme Acórdão 2237/2019-TCU-Plenário, de minha relatoria.
15.	Aprecia-se, nesta oportunidade, a proposta formulada pela unidade técnica (peças 119 e 121) após o exame das manifestações apresentadas pelas partes envolvidas (peças 58 e 67) em resposta ao chamamento deste Tribunal, consistente em: 
	a) manutenção da cautelar expedida nos autos, até o cumprimento pela ANTT das determinações contidas no Acórdão 290/2018-TCU-Plenário, aplicáveis ao contrato de concessão da BR060/153/262/DF/GO/MG, em especial o item 9.2.4 do referido decisum; 
	b) promoção da audiência dos responsáveis pelas irregularidades verificadas; e
	c) endereçamento de outras determinações à ANTT.
16.	De início, conheço da presente representação, com fundamento nos arts. 235 e 237, inciso VI e parágrafo único, do Regimento Interno do TCU c/c o art. 103, § 1º, da Resolução TCU 259/2014, uma vez atendidos os requisitos de admissibilidade aplicáveis à espécie.
17. 	No mérito, anuo, na íntegra, às conclusões da SeinfraRodoviaAviação, cujos fundamentos fáticos e de direito incorporo às presentes razões de decidir, no sentido de julgá-la procedente.
18.	Com efeito, as alegações trazidas pelas partes em sede de oitiva não foram capazes de afastar os indícios de irregularidade atinentes à desproporcional majoração tarifária praticada no Contrato de Concessão da BR-060/153/262/DF/GO/MG em razão do aumento da tolerância de carga por eixo estabelecido pelo art. 16 da Lei 13.103/2015. 
19.	Basicamente, a ANTT aplicou o percentual de 10,50% (obtido do estudo do Dnit denominado "Análise do impacto financeiro das propostas de peso por eixo da ANFAVEA e do MERCOSUL utilizando Modelo HDM4") sobre o custo total de manutenção do pavimento da rodovia concedida, definido em R$ 5,62 bilhões (a partir da tabela de Custos Médios Gerenciais do Dnit) , para quantificar em R$ 590,37 milhões o impacto do art. 16 da Lei 13.103/2015 sobre a concessão em tela, o que deu ensejo ao incremento tarifário objeto da 4ª Revisão Extraordinária, aprovada pela Resolução ANTT 5.236/2016, de 14,15%.
20.	Restou demonstrado nos autos que a utilização dos estudos e dados do Dnit como base para essa quantificação resultou em reajuste tarifário calculado a partir de parâmetros distintos dos constantes das modificações legais ocorridas e em completa dissociação da realidade contratual, em patamar desarrazoado e desproporcional, com patente desequilíbrio em desfavor do poder concedente e dos usuários da rodovia concedida, configurando afronta ao princípio do equilíbrio econômico-financeiro estabelecido pelo art. 9º, § 4º, da Lei 8.987/1995 e aos princípios da administração pública, entre os quais os do interesse público, da razoabilidade, da proporcionalidade, da motivação dos atos administrativos, da isonomia entre os licitantes e da vinculação ao procedimento licitatório.
21.	No caso, a ANTT adotou premissas errôneas no cálculo da revisão tarifária da BR-060/153/262/DF/GO/MG, cujas falhas metodológicas geraram o incremento exorbitante nos custos de manutenção da rodovia concedida. 
22.	Relembro que a ANTT computou o montante de R$ 590,37 milhões para os dispêndios adicionais relacionados à manutenção/conservação do pavimento, ao passo que a SeinfraRodoviaAviação apurou, a partir da aplicação do percentual de 10,5% sobre os valores dos estudos de viabilidade (EVTE) , considerado o deságio do leilão, o valor de R$ 92,23 milhões, muito inferior, portanto, à estimativa da agência reguladora.
23.	Para chegar àquele valor, a agência reguladora considerou, com base nos custos médios gerenciais do Dnit, um custo total com manutenção/conservação/recuperação da rodovia concedida ao longo da concessão de R$ 5,62 bilhões, valor esse superior aos dispêndios totais previstos para toda a concessão (R$ 5,15 bilhões, haja vista o EVTE, o qual previu desembolsos de R$ 10,71 bilhões, sendo R$ 7,14 bilhões em investimentos e R$ 3,58 bilhões em custos operacionais, e a proposta apresentada pela concessionária, que ofertou deságio de 52% sobre esse total) .
24.	Outrossim, o montante estimado pela ANTT para o incremento dos custos de manutenção (R$ 590,37 milhões) representa 67,20% de todo o valor indicado para essa rubrica nos referidos estudos de viabilidade após o deságio da concessionária (R$ 878,46 milhões) .
25.	Por outro lado, não obstante o custo total com manutenção/conservação/recuperação do pavimento da rodovia concedida (R$ 1,86 bilhões, com base no EVTE) representasse apenas 17% do valor total previsto para os dispêndios da concessão (R$ 10,73 bilhões, com base no EVTE) , o incremento de 10,5% no valor daquele custo gerou um impacto tarifário de 14,15%.	
26.	Nas palavras da SeinfraRodoviaAviação, 
"não há como admitir que uma pequena parte das obrigações do contrato de concessão eventualmente impactada pela alteração legal, equivalente a 17% dos encargos (rubricas 'pavimento - recuperação da rodovia' e 'pavimento - manutenção da rodovia' - peça 44, p. 16) assuma valor maior do que todo o conjunto de obrigações pactuadas originalmente para a concessão (que inclui a duplicação de 647,8 km, a implantação de 36,5 km de vias marginais, de 30 km de contorno e de faixas adicionais em 45,2 km, além da operação da rodovia ao longo de trinta anos, com a prestação de serviços de socorro médico e mecânico, a cobrança de pedágio em onze praças, dentre outros serviços) ".
27.	Ressalte-se que a incidência desse percentual sobre a parcela de dispêndios relacionados à manutenção/conservação/recuperação do pavimento da rodovia concedida conduz a uma estimativa de aumento tarifário de apenas 1,8% (0,105 * 17%) .
28.	Ademais, a análise previamente realizada pela própria ANTT - utilizando os dados do EVTE, mas sem considerar o deságio obtido no leilão -, contida na Nota Técnica 36/2015/GEROR/SUINF (peça 39) , de 1º/4/2015, resultou na estimativa de um incremento de 2,73% da tarifa em função do aumento de 10,5% dos custos de manutenção do pavimento. Em que pese apresentar resultado mais compatível com a realidade contratual, não se tem notícia de que tal análise tenha sido considerada como subsídio na tomada de decisão acerca da recomposição do equilíbrio econômico-financeiro em questão.
29.	Patentes, portanto, a desarrazoabilidade, a desproporcionalidade, a ausência de justificativa técnica e, por tudo isso, a insustentabilidade do incremento tarifário autorizado pela ANTT, no Contrato de Concessão da BR-060/153/262/DF/GO/MG, por força da 4ª Revisão Extraordinária, aprovada pela Resolução ANTT 5.236/2016.
30.	Como bem observou a unidade técnica, este Tribunal já se pronunciou, quando da apreciação do TC Processo 012.831/2017-4, de minha relatoria, alusivo à concessão da rodovia BR-101/ES/BA, administrada pela ECO101 Concessionária de Rodovia S.A., acerca das medidas implementadas pela ANTT para a compensação dos custos adicionais de manutenção do pavimento que estariam sendo incorridos pela concessionária por força do art. 16 da Lei 13.103/2015.
31.	Nessa linha, mediante o Acórdão 290/2018, confirmado em sede de embargos pelos Acórdãos 1.461/2018 e 1.955/2018, e de pedido de reexame pelo Acórdão 2175/2019-TCU-Plenário, restou assente a falta de higidez da metodologia adotada pela agência reguladora de recomposição do equilíbrio econômico-financeiro em função do impacto da Lei dos Caminheiros, em face da inadequação tanto da base de cálculo (Custos Médios Gerencias do Dnit) quanto do percentual sobre ela aplicado (10,5%, advindo do estudo "Análise do impacto financeiro das propostas de peso por eixo da ANFAVEA e do MERCOSUL utilizando Modelo HDM-4") .
32.	No caso, constatou-se a utilização de preços paramétricos e a inexistência de estudos minimamente aprofundados sobre o real impacto do aumento da tolerância por eixo no pavimento rodoviário e a intervenção efetivamente necessária, em termos de quantitativos de serviços, revelando a inadequação da aludida metodologia, tanto em face dos próprios normativos da Agência que regulamentam o processo de revisão tarifária quanto em relação aos princípios que regem a atuação administrativa, como o da motivação dos atos administrativos.
33.	Em vista disso, este Tribunal determinou à ANTT a reavaliação da metodologia adotada (a partir de estudos de engenharia específicos que dimensionassem tais efeitos sobre os esforços de manutenção rodoviária, abstendo-se de utilizar os custos médios gerenciais do DNIT como base de cálculo para os valores de investimentos a serem incluídos) e, por conseguinte, a retificação da revisão tarifária promovida em todos os contratos de concessão vigentes, demonstrando expressamente a manutenção original do equilíbrio econômico-financeiro desses contratos.
34.	Consoante constou do voto condutor do citado Acórdão 2175/2019-TCU-Plenário, acerca da tabela de custos médios gerenciais do Dnit, trata-se de fonte de informação, de cunho gerencial, que oferece custos estimativos, para uso em nível de planejamento, de empreendimentos em infraestrutura de transportes, de forma que, embora se utilize de informações apropriadas do Sistema de Custos Rodoviários, não se confunde com um orçamento elaborado com base no Sicro. 
35.	No caso, foi confirmada a utilização indevida dessa tabela como referência de preços no cálculo das repercussões financeiras da Lei dos Caminhoneiros na manutenção do pavimento da rodovia, nos seguintes termos:
" (...) o CMG/Dnit parametriza informações de diversas tipologias de obras de infraestrutura de transporte, mas a sua finalidade é apoiar o planejamento governamental e não fixar valores de obras.
A definição do valor de determinado investimento, tendo por finalidade identificar um desequilíbrio contratual, a razão do processo instaurado pela Agência, pressupõe a elaboração de orçamento de obra ou serviço.
Ademais, é cediço que a elaboração de orçamento perpassa pela definição de custos unitários, bem como do levantamento dos quantitativos de serviços necessários, o que pressupõe o conhecimento de uma série de aspectos particulares do empreendimento, como localização, identificação de necessidades, definição de metodologia executiva, dos insumos, da estratégia de suprimento, do plano de ataque.
É o que se designa princípio da especificidade, já que o orçamento de um empreendimento é único. Nesse contexto, é absolutamente inapropriada a utilização do CMG/Dnit para a finalidade de orçar uma obra ou serviço, sobretudo para apurar o efetivo desequilíbrio econômico-financeiro de contrato de concessão, já que esse instrumento gerencial não se presta para tal.
Dito isso, a conclusão a que se chega é a de que a Agência violou os termos da Resolução-ANTT 3.651/2011, modificada pela Resolução-ANTT 4.339/2014. Vejamos:
'Art. 3º Para fins de determinação dos fluxos dos dispêndios marginais serão utilizados os critérios definidos nos incisos I e II a seguir para definir o valor das obras e serviços resultantes do evento que deu causa ao reequilíbrio.
I - O valor das obras e/ou serviços deverá ser proposto pela concessionária, conforme previsto em Resolução, mediante apresentação de orçamento elaborado com base na composição de custos do Sistema de Custos Rodoviários - SICRO, sob gestão do Departamento Nacional de Infraestrutura de Transportes - DNIT.
II - Caso o orçamento apresente itens que não possam ser orçados com base nos manuais e composições referenciais do SICRO, deverão ser utilizados outros sistemas oficiais de composição de custos, ou, na impossibilidade de utilização de tais sistemas, deverão ser apresentadas 3 (três) cotações de mercado, nesta ordem.'
Como demonstrado no relatório que fundamentou a decisão recorrida, o levantamento de quantitativos deve estar fundado em projetos ou estudos que caracterizem a obra e serviço e os preços unitários, obtidos a partir das composições do Sicro, considerando as particularidades do empreendimento, o que não foi feito no caso em exame".
36.	Quanto ao impacto do aumento da tolerância de peso por eixo trazido pela Lei dos Caminhoneiros sobre os custos de manutenção da rodovia, definido nas revisões tarifárias promovidas pela ANTT em 10,5% do custo total, foram confirmadas as graves inconsistências metodológicas apontadas no relatório e no voto condutor do Acórdão 290/2018-TCU-Plenário, como, por exemplo:
	a) desconsideração da composição do volume de tráfego da rodovia por tipologia de veículos;
	b) impacto de aumento de carga considerado superior ao efetivamente abarcado pelas normas modificadas (1,0 t quando deveria ser considerado um impacto de até 0,75 t) ;
	c) acréscimo de tolerância superior ao efetivamente abrangido pela Lei 13.103/2015 (considerado aumento de 5% na tolerância de peso por eixo, quando deveria ter sido considerado incremento de 2,5% do peso por eixo apenas da parcela de veículos que excedam o limite de 5% do Peso Bruto Total) ;
	d) utilização de parâmetros acerca das condições de rodovias incompatíveis com aqueles esperados para rodovias concedidas, tendo em vista a situação atual das rodovias e as obrigações previstas nos contratos.
37.	Nestes autos, restou evidenciado que o estudo utilizado pela ANTT para estimativa do eventual impacto do advento da Lei 13.103/2015 é manifestamente inapropriado, porquanto elaborado com finalidade diversa e apoiado em premissas (aumento de 1 ton por eixo dos veículos fabricados a partir de 2012) fundamentalmente distintas da alteração legislativa em comento (incremento na tolerância da pesagem por eixo de 2,5%) .
38.	Ressalte-se, a propósito, que, conforme informado pela ANTT no bojo do TC Processo 012.831/2017-4, já está em desenvolvimento projeto de pesquisa pela Universidade Federal do Rio Grande do SUL (UFRGS) com o objetivo de definir a metodologia para se avaliar os efeitos do aumento da tolerância de carga de eixo dos últimos vinte anos no desempenho de pavimentos flexíveis típicos da malha rodoviária nacional concedido.
39. 	Pois bem, a análise empreendida nestes autos vem a confirmar a conclusão de que, tal qual na concessão da BR-101/ES/BA (TC Processo 012.831/2017-4, Acórdão 290/2018-TCU-Plenário) , a metodologia utilizada pela ANTT para o cálculo do reequilíbrio econômico-financeiro decorrente do art. 16 da Lei 13.103/2015 na concessão da BR-060/153/262/DF/GO/MG foi manifestamente inapropriada. 
40.	Considerando que este Tribunal já expediu medidas visando à correção dessa metodologia, mostra-se desnecessária a adoção de outras providências nesse sentido.
41.	Cabe, apenas, na linha do defendido pela unidade técnica, a continuidade da suspensão do ajuste tarifário promovido com base na metodologia ora questionada, até que haja a retificação tarifária determinada pelo citado Acórdão 290/2018-TCU-Plenário. Nesse caso, em vez da manutenção da cautelar expedida nos autos, julgo mais adequado que a medida pretendida se dê na forma de determinação, haja vista o presente deslinde do mérito da matéria em discussão. 
42.	Lembro que a ANTT promoveu a retificação determinada cautelarmente por este Tribunal mediante a 6ª Revisão Extraordinária da tarifa básica do pedágio da concessão em exame, aprovada pela Resolução ANTT 5.410/2017 (peça 65) , de 1º/9/2017. Deve, então, ser endereçada determinação à agência reguladora para manter tal retificação provisória enquanto não houver o cumprimento efetivo das determinações contidas no aludido decisum. Em consequência, deve ser revogada a cautelar objeto do despacho datado de 7/8/2017 (peça 47) , ratificado pelo Plenário do TCU na sessão de 9/8/2017 (peça 49) .
43.	Cabe, ademais, a audiência dos gestores que deram causa ao aumento tarifário indevido promovido pela 4ª Revisão Extraordinária da tarifa básica de pedágio da concessão da BR- 060/153/262/DF/GO/MG, autorizada pela Resolução ANTT 5.236/2016 (peça 34) , com base nas orientações preconizadas pelo Memorando 790/2016/SUINF (peça 37) , em consonância com a recomendação contida no item 9.3 do Acórdão 1461/2018-TCU-Plenário, in verbis: 
"9.3. recomendar à SeinfraRodovias que instaure um ou mais processos de representação com vistas a apurar os indícios de irregularidades referentes ao reajuste da tarifa de pedágio em decorrência dos efeitos do art. 16 da Lei 13.103/2015 e, caso sejam confirmados esses indícios, a identificar os responsáveis pelo erro de cálculo no reajuste ora analisado e também pela edição da Resolução-ANTT 4.339/2014 que causou efeitos desastrosos para o interesse público em diversas concessões rodoviárias;".
44.	Acolho, por fim, pela pertinência e necessidade, as demais medidas sugeridas pela SeinfraRodoviaAviação, a exceção da consignada no item 191.c.1, no sentido de se determinar à ANTT a adoção das providências necessárias à viabilização da isenção da cobrança de pedágio apenas para os veículos de carga com eixos suspensos que circularem vazios, conforme dispõe o art. 17 da Lei 13.103/2015, ou, alternativamente, da apresentação de estudos demonstrando que os custos de fiscalização da condição de vazio suplantam os benefícios proporcionados aos usuários em decorrência dessa atividade.
45.	Tal proposta decorreu da constatação da inexistência de procedimento de fiscalização estabelecido para assegurar que a aludida isenção esteja restrita aos eixos suspensos de veículos que trafegam vazios, a fim de se evitar que qualquer veículo de carga com eixos suspensos adentrando as praças de pedágio (vazio ou carregado) seja beneficiado pela isenção de cobrança por tais eixos.
46.	Sobre essa questão, verifico que, recentemente, ao apreciar o TC Processo 020.984/2019-7, tratando da apuração de irregularidades que ocasionaram relevantes aumentos tarifários no bojo da concessão do chamado Polo Rodoviário de Pelotas/RS, explorado pela Empresa Concessionária de Rodovias do Sul S.A. - Ecosul (Contrato 13/2000-MT) , este Tribunal endereçou determinação à ANTT, mediante o Acórdão 883/2020-TCU-Plenário, da relatoria do ministro Raimundo Carreiro, nos seguintes termos:
"9.4.3. proceda a fiscalizações em todas as concessões rodoviárias federais, iniciando pelo complexo rodoviário de Pelotas, de forma a verificar, por meios próprios, os reais prejuízos de arrecadação percebidos pelas concessionárias de rodovias federais decorrentes da isenção por eixos suspensos estabelecida pelo art. 17 da Lei 13.103/2015, encaminhando os resultados ao TCU, no prazo de 180 (cento e oitenta) dias;".
47.	Informação apresentada recentemente pela agência reguladora no bojo de pedido de reexame interposto contra a aludida deliberação dá notícia da adoção de providências visando à realização das fiscalizações determinadas, em especial o recebimento e o tratamento das imagens dos veículos quando da sua passagem nas praças de pedágio, bem como o desenvolvimento do Sistema de Informações Rodoviárias (SIR) , contendo "Indicadores de Qualidade de Operação", especificamente sobre "tráfego nas praças de pedágio, por concessionária, BR/UF, período, sentido, tipo de veículo, tipo de cobrança, número de evasões, número de isentos, quantidade de eixos, quantidade de eixos suspensos".
48.	Considerando, então, que este Tribunal já decidiu pela obrigatoriedade de realização de fiscalização da condição de vazio dos veículos de carga com eixos suspensos que adentram as praças de pedágio, em face da isenção conferida pelo art. 17 da Lei dos Caminhoneiros, e que, segundo informado pela própria ANTT, no âmbito do TC Processo 020.984/2019-7, já estão sendo ultimadas as providências com esse fim, deixo de acolher a medida proposta pela unidade técnica, por não ser mais necessária.
	Pelo exposto, VOTO no sentido de que este Tribunal aprove a minuta de acórdão que submeto à apreciação. 
 
TCU, Sala das Sessões Ministro Luciano Brandão Alves de Souza, em 9 de setembro de 2020.
Ministro JOÃO AUGUSTO RIBEIRO NARDES 
Relator